ACORDAO-COMPLETO-2565699

ACÓRDÃO 84/2023 ATA 2/2023 - PLENÁRIO

VISTOS, relatados e discutidos estes autos que tratam de recurso de reconsideração interposto, conjuntamente, pelas empresas Chec Dredging e CO Ltda., DTA Engenharia Ltda., EIT - Empresa Industrial Técnica S/A e Equipav S/A Pavimentação, Engenharia e Comércio (peça 269) , contra o Acórdão 1481/2021-TCU-Plenário,
ACORDAM os Ministros do Tribunal de Contas da União, reunidos em sessão do Plenário diante das razões expostas pelo Relator, em:
9.1. conhecer do recurso de reconsideração para, no mérito, dar-lhe provimento, a fim de:
9.1.1. tornar insubsistentes os subitens 9.3, 9.5, 9.6 e 9.7 do Acórdão 1481/2021-TCU-Plenário;
9.1.2. acolher parcialmente as alegações de defesa apresentadas pelas empresas que integram o Consórcio Draga Brasil, Chec Dredging Co. Ltd., DTA Engenharia Ltda, EIT Empresa Industrial Técnica S/A e Equipav S/A Pavimentação Engenharia e Comércio;
9.2. dar ciência desta deliberação aos recorrentes, à Secretaria Nacional de Portos e Transportes Aquaviários do Ministério da Infraestrutura e à Procuradoria da República no Distrito Federal; e
9.3. arquivar o processo.

Recurso de reconsideração contra acórdão que julgou irregulares as contas das empresas recorrentes, condenou-as ao pagamento do débito e aplicou-lhes multa, em razão de sobrepreço/superfaturamento na obra de dragagem do Porto de Santos/SP.

Secretaria de Portos (extinta).

3. Responsáveis/Recorrentes:
3.1. Responsáveis: CHEC Dredging e CO Ltda. (11.134.816/0001-24); DTA Engenharia Ltda. (02.385.674/0001-87); EIT Empresa Industrial Técnica S/A (08.402.620/0001-69); Equipav S/A Pavimentação Engenharia e Comércio (46.083.754/0001-53); Fabrizio Pierdomenico (XXX.228.188-XX); Jorge Luiz Zuma e Maia (XXX.281.107-XX); José Carlos Martins da Lomba (XXX.440.877-XX); José Cupertino de Oliveira Sampaio (XXX.559.257-XX); José Di Bella Filho (XXX.949.368-XX); Leopoldo Spinola Bittencourt (XXX.930.797-XX); Odmir Andrade Aguiar (XXX.316.357-XX); Taissa Meira Coelho Arruda Aragão (XXX.826.277-XX).
3.2. Recorrentes: Chec Dredging CO. Ltda. (11.134.816/0001-24); DTA Engenharia Ltda. (02.385.674/0001-87); Equipav S/A Pavimentação Engenharia e Comércio (46.083.754/0001-53); EIT Empresa Industrial Técnica S/A (08.402.620/0001-69).

13.1. Ministros presentes: Bruno Dantas (Presidente), Benjamin Zymler (Relator), Aroldo Cedraz, Jorge Oliveira e Antonio Anastasia.
13.2. Ministros-Substitutos convocados: Marcos Bemquerer Costa e Weder de Oliveira.

BENJAMIN ZYMLER

Ministro Walton Alencar Rodrigues.

Cuidam os autos de recurso de reconsideração interposto, conjuntamente, pelas empresas Chec Dredging e CO Ltda., DTA Engenharia Ltda., EIT - Empresa Industrial Técnica S/A e Equipav S/A Pavimentação, Engenharia e Comércio (peça 269) , contra o Acórdão 1481/2021-TCU-Plenário.
2.	O presente feito trata, originalmente, de tomada de contas especial instaurada em cumprimento ao subitem 9.1 do Acórdão 302/2013-TCU-Plenário, em razão da evidenciação de superfaturamento no Contrato 18/2009, celebrado entre a extinta Secretaria de Portos da Presidência da República (SEP/PR) e o Consórcio Draga Brasil, formado pelas empresas ora recorrentes, cujo objeto era a execução de obras de dragagem no Porto de Santos/SP.
3.	Na fase preliminar do processo, foi promovida a citação de diversos agentes públicos que elaboraram e/ou aprovaram o orçamento base da licitação que deu ensejo à presente contratação, bem como das sociedades empresárias Chec Dredging e CO Ltda., DTA Engenharia Ltda., EIT - Empresa Industrial Técnica S/A e Equipav S/A Pavimentação, Engenharia e Comércio, tendo em vista o superfaturamento nos serviços de dragagem de manutenção realizados no âmbito do Contrato 18/2009.
4.	A causa jurídica do suposto débito foi a existência de sobrepreço pela "inclusão de 'Margem de incerteza' de 4,5% no BDI e de 5% de 'Despesas Eventuais' na composição de preços unitários e pela majoração do preço do m³ de material dragado pela multiplicação de um fator de 1,1059 ao preço real obtido no orçamento, condições que resultaram na ocorrência de superfaturamento nos serviços de dragagem de aprofundamento previstos no Contrato 18/2009 decorrente dessa licitação, com infração ao disposto nos arts. 6º, inciso IX, alínea "f", e 7º, § 2º, inciso II da Lei 8.666/1993 e ao princípio da economicidade". 
5.	Diante das respostas apresentadas, o TCU decidiu, por meio do Acórdão 1481/2021-TCU-Plenário, julgar regulares com ressalva as contas dos agentes públicos arrolados e julgar irregulares as contas das empresas ora recorrentes, condenando-as ao pagamento do débito especificado e das multas individuais de R$ 300.000,00, com fulcro no art. 57 da Lei 8.443/1992.
6.	Irresignadas com a referida deliberação, as sociedades empresárias ingressaram com embargos de declaração os quais foram conhecidos e rejeitados, nos termos do Acórdão 1927/2021-TCU-Plenário.
7.	Ainda insatisfeitas, as empresas interpuseram o presente recurso de reconsideração, o qual mereceu a seguinte análise no âmbito do Serur - transcrição parcial com os ajustes de forma que entendi pertinentes:
"3.	O superfaturamento, da ordem de R$ 1.360.790,46 (data base 31/10/2016) , decorre da excessiva onerosidade do preço unitário de dragagem ofertado pelo Consórcio, que não poderia ter sido superior ao preço de referência obtido pela Administração, expurgado das falhas de sobrepreço identificadas na apuração do orçamento base da licitação, tendo em vista os seguintes fatores:
- 	inclusão, em duplicidade, das rubricas "Margem de Incerteza", no percentual de 4,5% no BDI, e "Despesas Eventuais", aplicado em percentual de 5% nas composições de custos dos preços unitários;
- 	majoração do preço original de referência do metro cúbico de material dragado pela multiplicação do fator matemático 1,1059, com o objetivo de remunerar a futura contratada pela redução do prazo de execução dos serviços de dragagem de aprofundamento e alargamento, de 12,72 meses para 11,5 meses.
4.	Por oportuno, cabe transcrever trecho da peça 218 (p. 1/3) que sintetiza as circunstâncias que envolvem a elaboração do projeto básico e do orçamento referencial, componentes essenciais da licitação dos serviços:
	'A implantação do Programa Nacional de Dragagem Portuária e Hidroviária ficou a cargo da então Secretaria Especial de Portos da Presidência da República (SEP/PR) e do extinto Ministério dos Transportes, por intermédio do Departamento Nacional de Infraestrutura de Transportes (DNIT) , nas respectivas áreas de competência. A SEP/PR foi encarregada de selecionar os portos marítimos para integrar o PND, aprovar os respectivos projetos básicos de engenharia de dragagem, promover o procedimento licitatório e realizar a contratação das obras.
	Dos 34 portos públicos marítimos brasileiros, 18 foram selecionados para participar do PND, durante o período de 2009, para os quais foram destinados recursos do Programa de Aceleração de Crescimento do Governo Federal (PAC) , estimados em R$ 1,5 bilhões. Entre essas unidades portuárias, encontravam-se os Portos de Santos/SP, Rio Grande/RS, Rio de Janeiro/RJ, Itaguaí/RJ, Vitória/ES.
	Nesse contexto, desde a implantação do PND, o Tribunal de Contas da União realizou consistentes fiscalizações em licitações e contratos, atinentes a diversos empreendimentos, a exemplo das obras de dragagem dos portos de Itaguaí/RJ (TC Processo 013.874.2010-1) , Rio Grande/RS (TC Processo 007.158/2010-6 e TC Processo 003.626/2013-0) , Santos/SP (TC Processo 007.337/2010-8 e TC Processo 012.842/2013-3) , Rio de Janeiro/RJ (Processo 013.843/2010-9) , sobre os quais teço adiante considerações importantes.
	A sistemática adotada pela SEP/PR normalmente seguia padrão determinado. O projeto básico e respectivo orçamento base dos serviços de dragagem eram elaborados pelo Instituto Nacional de Pesquisas Hidroviárias (INPH) , órgão subordinado à Secretaria de Portos. Ato contínuo, a equipe de consultores do Centro de Excelência em Engenharia de Transportes (Centran) fazia a avaliação da adequação técnica do projeto básico e da conformidade do orçamento base aos preços de mercado, segundo roteiro previamente definido, submetendo-os, após os ajustes necessários, à aprovação das instâncias superiores da SEP/PR.
	Por pertinente, o Centro de Excelência de Engenharia em Transportes (Centran) foi criado pela Portaria Interministerial 230/MD/MT, de 26 de março de 2003, com sede no Instituto Militar de Engenharia (IME) , tendo como entidades âncoras o Instituto de Pesquisa Rodoviária (IPR) , o Instituto Nacional de Pesquisas Hidroviárias (INPH) e o Instituto Militar de Engenharia (IME) , podendo desenvolver parceria com entidades públicas ou privadas, nacionais.
	Por meio de convênio celebrado entre o Departamento de Engenharia e Construção do Exército Brasileiro (DEC/EB/MD) e a SEP/PR, foi criado o "Núcleo de Assessoria para o Programa Nacional de Dragagem Portuária - PNDP", com a função de desenvolver estudos e projetos, emitir pareceres e trabalhos de consultoria técnica de engenharia, com apoio jurídico, para assessorar a SEP/PR, nas fases de elaboração dos projetos básicos, na preparação dos editais das licitações públicas internacionais e na fiscalização da execução das obras e serviços de dragagem nos portos públicos brasileiros incluídos no Programa Nacional de Dragagem Portuária (PNDP) .
	Para análise da conformidade do orçamento base da licitação, o Centro de Excelência em Engenharia de Transporte elaborou composição sintética dos custos unitários envolvidos na formação do preço unitário de referência do metro cúbico de dragagem.
	[...]
	Por sua vez, o custo unitário de cada um dos itens da composição sintética mencionada é obtido a partir do processamento de 8 planilhas eletrônicas, também desenvolvidas pelo Centran.  Essas planilhas são alimentadas por dados técnicos oriundos de diversas fontes, sobretudo do projeto básico, tais como dados oceanográficos, geológicos, meteorológicos e econômicos.
	Como resultado do processamento dessas planilhas, são geradas informações como: Casco nu - custo mensal de propriedade da draga; Pessoal - custo da mão de obra (salário e encargos sociais de efetivo de pessoal necessário à operação da draga e das instalações de apoio) ; Operação - custos mensais de operação da draga; Produção - cálculo da capacidade de produção mensal da draga paradigma (produtividade) ; Mobilização - cálculo do custo de mobilização da draga; Equipamento - definição do custo mensal da draga de projeto, composição do preço unitário de dragagem com a produtividade calculada e apresentação da planilha orçamentária sintética; BDI - Bônus e Despesas Indiretas - cálculo do BDI; e Encargos sociais - cálculo dos encargos sociais.
	Uma vez que a Secretaria Especial de Portos tenha aprovado o projeto básico e o orçamento base, com preço unitário referencial para o serviço de dragagem (R$/m³) , obtido a partir da composição de custos unitários elaborada pelo Centram, esse valor passa ser o critério de classificação das propostas dos licitantes. Dessa forma, as ofertas das empresas concorrentes não poderão apresentar preço unitário maior que o definido pelo órgão contratante, sob pena de desclassificação.'
5.	Após a apreciação das alegações de defesa, apresentadas pelos responsáveis, esta Corte decidiu por:
a) 	julgar as contas dos gestores da SEP/PR e do corpo técnico especializado do Centran como regulares com ressalva;
b) 	julgar como irregulares as  contas das empresas, sendo-lhes imputado o pagamento de débito e da multa individual prevista no art. 57 da Lei 8.443/1992, no valor de R$ 300.000,00, porquanto não foram considerados aptos, para elidir as incongruências, os argumentos referentes à ausência de paradigma oficiais de preços para contratação de serviços de dragagem, ao ineditismo e complexidade dos serviços e ao percentual diminuto de superfaturamento, em relação ao valor global do empreendimento; 
c) 	determinar a instauração de processo apartado de tomada de contas especial com vistas a quantificar o prejuízo observado na execução do Contrato 18/2009, decorrente da não-aplicação dos índices de reajustamento contratual.
6.	Para se chegar ao sobredito deslinde, o Plenário desta Corte alinhou-se ao juízo inserto no Voto Revisor do Ministro Walton Alencar Rodrigues (peça 218) , precedido dos seguintes posicionamentos divergentes, consoante retratado no quadro demonstrativo abaixo:
	ANÁLISE
	PROPOSTA

	Unidade Técnica do TCU (peças 190/192) 
	Julgamento pela irregularidade das contas dos gestores da SEP/PR, dos consultores do Centran e das empresas do consórcio Draga Brasil, condenando-os solidariamente ao ressarcimento do débito (R$ 1.360.790,46) , decorrente do superfaturamento do Contrato 18/2009, bem como aplicação multa.

	Ministério Público junto ao TCU (peça 196) 
	Exclusão da responsabilidade das empresas do Consórcio Draga Brasil; julgamento pela regularidade com ressalva das contas dos gestores da SEP/PR e dos consultores do Centran; e autuação de processo apartado para fiscalizar o encontro de contas do Contrato 18/2009. Caso se verifique eventual irregularidade ensejadora de prejuízo à SEP/PR ou à Codesp, conversão em TCE para identificar os respectivos responsáveis e adotar as medidas processuais pertinentes, com vistas à recomposição do Erário

	Voto do Ministro Relator Augusto Nardes (peça 220) 
	Exclusão da responsabilidade das empresas do Consórcio Draga Brasil; julgamento pela regularidade com ressalva das contas dos gestores da SEP/PR e dos consultores do Centran; e instauração de processo apartado de tomada de contas especial tão-somente com vistas a quantificar o prejuízo observado na execução do Contrato 18/2009, decorrente da não-aplicação dos índices de reajustamento contratual negativos, oriundos dos pagamentos não-realizados, por não-atingimento de marcos contratuais de dragagem de manutenção.

	Voto complementar do Ministro Relator Augusto Nardes (peça 219) 
	Manutenção da proposta acima com base na: (i) falta de confiabilidade do valor de referência adotado pela Unidade Técnica para fins de concluir sobre o superfaturamento; e baixa materialidade do superfaturamento unitário do item referente à dragagem, correspondente a apenas 0,836% do valor original do contrato.

7.	Irresignadas, as responsáveis interpuseram embargos de declaração, rejeitados pelo Acórdão 1927/2021-TCU-Plenário de peça 257, bem como protocolaram o recurso de reconsideração de peças 269/270, objeto do presente exame, por meio do qual pleiteiam o reconhecimento da improcedência da condenação e o julgamento pela regularidade das contas.
EXAME DE ADMISSIBILIDADE
8.	Reitera-se a análise preliminar de admissibilidade promovida pela Serur (Peças 271/272) e ratificada pelo Exmo. Relator, Benjamin Zymler (peça 277) , no sentido de se conhecer do recurso de reconsideração, com base nos artigos 32, inciso I, e 33 da Lei 8.443/1992, suspendendo-se os efeitos dos itens 9.3, 9.5, 9.6 e 9.7 do Acórdão impugnado (peça 217) .
EXAME DE MÉRITO
9.	Delimitação
9.1	Constitui objeto deste recurso de reconsideração examinar se:
a) é possível proceder-se à responsabilização das empresas com fundamento nas questões decorrentes da execução contratual; 
b) os preços de referência são confiáveis para apurar o suposto dano provocado aos cofres públicos;
	c) é possível afastar a incidência de sobrepreço, a partir do precedente firmado pelo Acórdão TCU Plenário 1733/2014;
	d)  houve isonomia de tratamento em relação aos demais responsáveis;
e) a intempestividade do trâmite processual deu causa à prescrição.
10. 	Das razões recursais
11.	Na sequência, descrevem-se as razões oferecidas pelas recorrentes (peça 269) , intercaladas com as respectivas análises.
Da necessidade de a responsabilização ser baseada na formação do contrato, sem consideração das questões relativas à sua execução 
12.             Segundo as empresas, a presente TCE deve-se restringir a análise da adequação do preço contratado ao preço de referência, não se podendo contemplar questões pertinentes à execução da avença, tais como: os valores efetivamente por elas despendidos, prazo em que os serviços foram executados, medição, remuneração, modificações de escopo, inadimplemento e reequilíbrios (peça 269, p. 2 e 6) . Assim, entendem que esse processo se limita à investigação dos erros cometidos pelos agentes na formulação do orçamento base (riscos e obrigações - peça 269, p. 6) , não sendo pertinente responsabilizar o consórcio que foi contratado pelo valor máximo hipoteticamente aceitável (peça 269, p. 4) , uma vez que:
a) o próprio relatório de auditoria no TC Processo 007.377/2010-8, que deu origem à presente TCE, caracteriza a análise "em função do sobrepreço decorrente da aprovação e do encaminhamento do orçamento base para a licitação SEP/PR 4/2008 [...]", e que o Voto do TCU, proferido em sede de embargos de declaração (peça 269, p. 4) , conclui que o "superfaturamento do contrato emerge da excessiva onerosidade do preço unitário de dragagem ofertado pela licitante vencedora" (peça 269, p. 4/5) ;
b) o Acórdão 910/2014-TCU-Plenário, Relator Ministro Walton Alencar Rodrigues, reconhece tal distinção com relação ao regime de execução por empreitada (peça 269, p. 5) ;
c) não foram objeto de análise ou de produção probatória, nesta TCE, as despesas de execução incorridas (peça 269, p. 7) e as interferências imprevisíveis, que ocorreram no decorrer da execução contratual e ocasionaram grave perda de produtividade e impactos à equação econômico-financeira da avença. Esses fatores devem ser considerados em conjunto e são marcados por grande complexidade técnica, evidenciada no laudo pericial de peça 270, e pela necessidade de ampla dilação probatória. Ipso facto, são prejudiciais a esta TCE e estão sub judice na 2ª Vara Federal da Seção Judiciária do Distrito Federal/DF - Processo n° 0005248-39.2015.4.01.3400 (peça 269, p. 5) ;
d) por depender de prova, a utilização de fatos relacionados à execução contratual implica cerceamento de defesa, em face do alargamento indevido do objeto processual. 
Análise
13.	De plano, insta salientar que se mostra desarrazoado arguir-se cerceamento de defesa sem a caracterização do irregular elastecimento do objeto da lide e, principalmente, da inexistência de oportunidades concedidas por esta Corte para contraditar as impugnações promovidas ao longo do curso processual. É bom alvitrar que as suplicantes foram chamadas aos autos em dois momentos (peças 31/34, 128/130 e 135) , para manifestarem-se a respeito do superfaturamento que, por sua vez, é quantificado com base no exame de questões decorrentes não apenas da formação, mas também da execução contratual (Instruções técnicas de peças 21 e 122) .
13.1            Quanto à ampliação indevida do objeto, não há como acolher essa tese, pois sustentada em trechos descontextualizados de relatório de auditoria e decisões deste Tribunal, até mesmo porque o subitem 9.1 do Acórdão 302/2013-TCU-Plenário registra que a instauração desta TCE foi determinada em razão do superfaturamento apontado na obra de dragagem do Porto de Santos/SP, e não em face de assuntos relacionados exclusivamente à definição dos preços, quantificados no termo de referência da licitação que precedeu à assinatura da avença.
13.2            Com relação à jurisprudência suscitada (o Acórdão 910/2014-TCU-Plenário) , esta não se amolda ao presente caso, a uma, porque naqueles autos a contratação foi celebrada sob o regime de empreitada por preço global, diferentemente do contrato 18/2019 ( regime de empreitada por preço unitário) ; e a duas porque a quantificação do superfaturamento não se baseou em custos incorridos pelo consórcio, mas sim na formação do valor referencial, obtido a partir do orçamento base ajustado, ao abranger (peça 218, p. 5) :
'[...] os débitos decorrentes de sobrepreço convertido em superfaturamento (R$ 1.667.612,87, não atualizado) e de não-reajustamento do contrato (R$ 4.528.746,50, sem atualização) , deduzido da importância não-paga ao consórcio a título de inadimplência contratual (R$ 6.284.323,91, data base de 31/1/2013) .'
13.3            No que concerne à inexistência de análise ou prova por parte deste Tribunal, acerca das despesas de execução consequentes de situações imprevisíveis, de acordo com a Instrução da SeinfraPortoFerrovia (itens 358/360 de peça 190) , tal fato se justifica:
a) 	pela necessidade de demonstração, pelo consórcio, da inviabilidade ou da oneração excessiva da execução contratual, tendo em vista se constituir em excepcionalidade o reequilíbrio econômico-financeiro do ajuste, promovido com fundamento na Teoria da Imprevisão;
b) 	pela ausência de apresentação, pelas empresas, de comprovantes que permitam aquilatar os custos incorridos, tais como aquisição de combustíveis e peças de reposição, afretamento de dragas utilizadas e efetiva mão de obra utilizada na consecução dos serviços;
c)	 porque, como não é possível, a partir dos elementos constantes dos autos, avaliar de maneira precisa a necessidade de reequilíbrio do contrato, '[...] mostra-se apropriado aferir primeiramente, no âmbito desta tomada de contas especial, o preço unitário máximo para a realização dos serviços de dragagem do Porto de Santos/SP. Do contrário, se fosse discutido primeiro o reequilíbrio e depois o valor máximo da licitação, poderia haver necessidade de nova repactuação'. 
13.4       Além do mais, o Acórdão 2460/2021-TCU-Plenário, de Relatoria do Ministro Bruno Dantas, assinala que 'As tabelas oficiais de custos adotadas como parâmetros para aferição da regularidade de preços contratados de obras públicas apresentam presunção de confiabilidade, cabendo ao interessado em impugná-las fazer prova de sua inaplicabilidade.'
13.5       Desse modo, não há como questionar a falta de ampla dilação probatória ou mesmo a pretensa prejudicialidade desta TCE, em face da discussão da matéria pela Justiça Federal, uma vez que o princípio da independência das instâncias respalda a atuação desta Corte nos aspectos de sua competência constitucional e legal, fundamentada nos elementos de prova constantes destes autos. Por esse princípio, os juízos de outras instâncias somente vinculam as decisões do TCU quando a sentença proferida na esfera penal, taxativamente, declare a inexistência do fato ou a negativa da autoria, o que, até o momento, não se verificou no caso concreto. 
13.6 	 O STF e o STJ corroboram esse entendimento nos Mandados de Segurança 26.969-DF e 25.880-DF, MS 7080-DF, MS 7138-DF e 7042-DF, bem como inúmeros julgados do TCU, a exemplo dos Acórdão 3036/2015-TCU-Plenário, relatado pelo Ministro Marcos Bemquerer,  7.752/2015 - 1ª Câmara, relatado pelo Ministro José Múcio e 7.123/2014 - 1ª Câmara, relatado pelo Ministro Bruno Dantas.
13.7         Desse modo, entende-se que não se pode acatar os argumentos lançados, ante a não ocorrência de cerceamento de defesa, bem como que não se identificou a necessidade de restrição do objeto processual em função dos erros cometidos exclusivamente na formulação do orçamento base.
Da imprecisão dos preços de referência
14. 	Perseveram as defendentes que é impossível estimar, por meios confiáveis, a existência, o grau e a extensão do suposto dano provocado aos cofres públicos, em face da ausência de parâmetros técnico-jurídicos na fixação do preço de referência e da inconsistência de seu cálculo, porque a contabilização do débito não se fundamentou no valor de mercado dos serviços contratados (peça 269, p.7) .
15.	Para justificar a impossibilidade, proclamam que:
a)  	além do Acórdão condenatório adotar como premissa a existência de irregularidades no orçamento base (obtido sem referencial metodológico e paradigma oficial de preços - peça 218, p. 10) , foram apontadas diversas falhas no cálculo do preço de referência com supedâneo em notas técnicas constantes dos autos (peça 269, p.8) . Como inexistia paradigma oficial de preços, o Relatório de Auditoria requereu justificativas para aprovação de orçamento base 'sem a devida transparência quanto às fontes utilizadas para obtenção dos parâmetros de cálculo, sem memória de cálculo ou justificativa adequada para adoção desses parâmetros' (página 19 da peça datada de 26/10/2010 -Relatório de Auditoria-, do TC Processo 007.337/2010-8 - apenso) ;
b) 	em suas defesas, os responsáveis pela aprovação do Orçamento Base ressaltaram que "não havia informação sobre tecnologia ou custo de dragagem" (item 20, da peça datada de 26/10/2010, do TC Processo 007.337/2010-8 - apenso, documentos anteriores à conversão) , o que foi confirmado pela Unidade Técnica, ao pontuar que 'não havia, no Brasil, um modelo de sua precificação e, consequentemente, não havia preços referenciais ou composições de custos adequadas que auxiliassem na elaboração de uma planilha orçamentária estimativa' (peça 269, p.8) ;
c) 	como o orçamento base é duvidoso, não se pode absolver gestores públicos e condenar as recorrentes, tomando-se como verdade referencial impreciso, definido de maneira discricionária e  sem fundamentação técnica suficiente (peça 269, p.9) , haja vista que o acolhimento de justificativas dos agentes não convalida o referido orçamento, conforme reconhecido pela Unidade Técnica. Nesse contexto, o sobrepreço não pode ser aferido em abstrato, devendo ser real, atual e certo, não sendo admissível a imputação de dano hipotético ou incerto, em consonância com o brocardo jurídico in dubio pro reo (peça 269, p.13) ;
d) 	para quantificar o dano ao erário, a Unidade Técnica procedeu ao ajuste do preço de referência com o expurgo dos itens considerados inadequados (peça 269, p. 9/10) , sem a apuração de outros desvios, realizando uma revisão simplista em face do que já era impreciso (peça 21, itens 15 a 19 e peça 190, item 32) . Demonstrou absoluta inadequação metodológica, ao estimar inicialmente em R$ 8,14 o valor do metro cúbico (peça 21, item 15) , corrigindo-o posteriormente para R$ 9,21, por considerar outras variações não previstas, relacionadas ao câmbio na data da licitação e aos tributos de importação (peça 190, item 427) ;
e) 	a aplicação do fator multiplicador já foi aceito pelo TCU no caso do Porto de Itaguaí/RJ, tendo-se consignado que sua utilização não foi desarrazoada (Acórdão TCU- Plenário 1733/2014. Relator Ministro José Jorge) . O emprego desse fator foi justificado em virtude da realidade fática que, à época, apontava ser improvável a atração de empresas que tivessem dragas com capacidade superior a 10.000 m³, viabilizando-se economicamente a contratação de draga adicional com capacidade para 2.000 m³. Assim, tal medida se constituiu na alternativa escolhida a fim de tornar o preço de referência factível para as potenciais empresas interessadas no negócio (peça 269, p.10/11) ; 
f) 	trata-se de mera suposição a ideia de que draga maior ensejaria custo menor, confiando-se, tão somente, em estudos que confirmam a "influência do tamanho das dragas autotransportadoras, até certo nível de capacidade, na diminuição e manutenção dos custos de dragagem" (peça 218, p. 7) , sem qualquer verificação da adesão de tal afirmação teórica ao caso concreto. Isso porque inexistem elementos capazes de demonstrar qual seria efetivamente o custo de uma draga de porte superior, levando-se em conta outras despesas como valores de seguro, mobilização e desmobilização, assistência técnica e fatores de depreciação. Conforme reconhecido pela Unidade Técnica, 'cada projeto de dragagem é específico porque depende do material (areia, silte, etc) que será recolhido, do porte e tipo de equipamento utilizado, e do local onde será disposto. Assim, a comparação pelo valor médio deixa de considerar as particularidades de cada projeto, o que leva à possibilidade de se comparar serviços completamente distintos (peça 190, item 170) ' (peça 269, p.11) ;
g) 	o fator multiplicador foi utilizado para compensar o aumento de custos com a capacidade superior de dragagem, decorrente da necessidade de redução de prazo. Nesse sentido, são irrelevantes o prazo contratado e o prazo efetivo do contrato, não se devendo adentrar em (i) considerações subjetivas sobre a adequação da decisão do gestor quanto ao prazo contratado; (ii) matéria fática relacionada à execução contratual, marcada por incontáveis eventos não considerados no momento da contratação. Assim, a mera insatisfação com a elevação do valor contratual não pode ser suficiente para rejeitá-la (peça 269, p.11/12) ;
h) 	o fato de os outros licitantes oferecerem preços bem mais altos, do que os R$ 8,14/m³ estimados, evidencia a fragilidade do orçamento base para servir de referência ao cálculo de eventual superfaturamento no contrato. Há outras variáveis, inclusive macroeconômicas, a impactar os preços definidos pelo mercado à época pela Administração (peça 269, p.12) ;
i) 	a verificação de eventual sobrepreço, não apurada nestes autos, deve considerar o valor de mercado adequado para a contratação, o que não corresponde ao preço de referência ajustado. Consoante reconhecido pela Unidade Técnica (peça 190, item 110) , o preço de referência ajustado não é valor de mercado. Nesse sentido, a jurisprudência deste Tribunal (Acórdão 1549/2017-TCU-Primeira Câmara, Relator Ministro José Múcio Monteiro, e 5101/2014 - Primeira Câmara, Relator Ministro Benjamin Zymler) apregoa que 'a verificação de sobrepreço deve observar a compatibilidade entre o preço contratado e os preços praticados no mercado, e não necessariamente o valor indicado como referência na fase de planejamento da contratação' (peça 269, p.13/14) :
	'O sobrepreço deve ser aferido a partir dos preços de mercado ou com base em sistemas referenciais de preço. O fato de os valores adjudicados encontrarem-se superiores aos valores orçados não serve para evidenciar que aqueles estão acima dos preços de mercado. Essa constatação deve estar baseada em informações sobre os preços efetivamente praticados no mercado à época.' (Acórdão 1549/2017-TCU-Primeira Câmara. - Relator José Mucio Monteiro) .
'19. 	[...] a simples divergência entre os valores orçados e o resultado da licitação não serve para evidenciar que os valores estimados estavam acima dos preços de mercado. Essa constatação deve estar baseada em informações sobre os preços de mercado vigentes à época, o que não existe nos autos. 
20. 	Ainda que o procedimento de elaboração do orçamento adotado pelos gestores não se traduza no melhor método de se apurar os preços de mercado, os dados constantes do processo não permitem uma estimativa mais adequada destes preços. [...] 
25. 	Assim, entendo que para que os recorrentes fossem sancionados por terem elaborado e aprovado planilhas com custos superestimados seria necessário apontar evidências, de antemão, de que os preços cotados estavam acima daqueles vigentes no mercado, e não apenas daqueles que resultaram do certame ou de outro contrato anteriormente celebrado. Por isso, ao meu ver, a incompatibilidade entre os valores orçados e os de mercado não restou devidamente demonstrada no feito sob exame." (Acórdão 5101/2014-TCU-Primeira Câmara, Relator Ministro Benjamin Zymler) 
Análise
16.	Antes de mais nada, cumpre ressaltar que a inexistência de paradigma oficial de preços não representou óbice intransponível à elaboração do termo de referência da licitação, mas sim em fator dificultador que pôde ser contornado, pelo Centran, mediante diversos ajustes e consultas a especialistas, a despeito da inclusão de despesas indevidas, relacionadas ao risco e ao aumento injustificado de produtividade. 
16.1	Outro aspecto a esclarecer é que a constatação de irregularidades na aprovação e confecção do orçamento base serviram de premissa para avaliar, sobretudo, a responsabilização dos agentes públicos supostamente envolvidos e também para proceder-se às correções necessárias à quantificação do dano impingido ao erário, decorrente do sobrepreço e do subsequente superfaturamento praticado pelas empresas que, sem apontarem os itens indevidamente estimados, intentam desconstituir o débito calculado a partir do orçamento ajustado pelo TCU.
16.2	Desde já, alerta-se que se afigura inócua a tentativa de associar a suposta inexistência de paradigma de preços a possíveis equívocos do juízo condenatório que, diga-se de passagem, procurou evidenciar que a metodologia utilizada na definição do orçamento base, a par de alguns erros cometidos, não foi amadora, mas fundamentou-se na sistemática adotada pela SEP/PR que seguia padrão determinado, conforme noticia o item 4 deste Relatório.
16.3	O fato de Relatório de Auditoria ter requerido justificativas, acerca da aprovação de orçamento base, não o torna duvidoso ou o descredencia para servir de ponto de partida ao cálculo do superfaturamento, haja vista que a falta de transparência ou justificativas para definição dos parâmetros adotados, pelos órgãos envolvidos, foi elucidada com oitiva dos responsáveis nestes autos, e não inviabilizou a realização de estimativa conservadora do dano ao erário, devidamente promovida pela Unidade Técnica deste Tribunal, em suas instruções de peças 21 e 122 (peça 190, item  276) , conforme rememorado pelo Acórdão adversado (peça 218, p. 9/10) :
	'[...]
	Nesta tomada de contas especial, adotou-se como preço de referência o valor descrito na composição de custos feita pelos ex-assessores do Centran, subtraído das irregularidades encontradas (percentual de despesas eventuais - 5% e fator majorador de 1,1059) . O valor de superfaturamento compreende a diferença entre os preços de referência e o previsto no instrumento contratual. Ao contrário do que afirmam os responsáveis, as instruções às peças 21 e 122, disponíveis a todos interessados, detalham todos os cálculos realizados, em obediência ao princípio do devido processo legal." (grifos adicionados) 
	[...]
	'De forma conservadora, as especificidades do contrato já foram todas consideradas pela Unidade Técnica, ao corrigir o orçamento paradigma. Foram aproveitados os parâmetros de custos adotados em estudos elaborados pelos técnicos do Centran, segundo as práticas internacionais, com o expurgo dos excessos identificados. Foram, também, ajustados os preços em razão de tributação incidente sobre a importação temporária das dragas e da desvalorização cambial entre a elaboração das propostas e a licitação.' (grifos adicionados) 
16.4	Nessa perspectiva, não se mostra factível arguir-se a existência de dúvida razoável, em função das ausências de informações sobre tecnologia, custo de dragagem, composições de custos ou preços referenciais adequados à elaboração de uma planilha orçamentária estimativa, ainda mais quando desacompanhada de comprovação nesse sentido.
16.5	E nem que se diga que orçamento base era frágil para servir de referência pelo fato de os outros licitantes terem ofertado preços bem mais altos, uma vez que há outras razões que podem gerar  essa ocorrência, como, por exemplo, a combinação prévia de preços e o estabelecimento de percentual de lucro muito elevado pelas demais concorrentes.
16.6	Em síntese, vale dizer que não releva aqui discutir se o orçamento base era impreciso, mas sim se os critérios de correção, utilizados pela área técnica do TCU, são consistentes, inadequados, simplistas ou hipotéticos, consoante insinuado pela defesa. Acerca desse tema, cumpre elencar as seguintes observações:
a) 	a revisão orçamentária encetada pela SeinfraPortoFerrovia não é incompleta, insuficiente ou reprodutora de erros cometidos pelos agentes públicos, até mesmo porque não se apresentam argumentos plausíveis que justifiquem essa ilação. Ainda que se intente a consideração de despesas relacionadas à execução, a ausência de informações necessárias ao mister, que poderiam ter sido fornecidas pelas recorrentes, inviabilizam essa forma de contabilização, de acordo com o que alude o subitem 13.3 deste Relatório;
b)  	a apreciação do valor do metro cúbico, de R$ 8,14 para R$ 9,21, em função do câmbio e de tributos de importação não ilustra qualquer inadequação na metodologia empregada. Pelo contrário, demonstra o zelo desta Corte em buscar os preços mais aproximados possíveis da realidade do mercado à época, não havendo que se considerar outras variações não previstas ou não mencionadas pela defesa, inclusive de ordem macroeconômica, que não se prestem asseguradamente a essa função;
c) 	as ponderações afetas à inclusão do fator multiplicador, ainda que aceitas em uma única Decisão deste Tribunal, em bases muito menores, não são capazes de infundir convicção sobre a inexistência de débito/irregularidade, tendo em vista que: (i) a princípio, é desnecessária a viabilização do emprego de draga adicional ou superior, pois, em uma contratação por resultado, a utilização é de interesse preponderante da empresa executora que por certo a providenciará, caso o valor total do orçamento base seja compensativo, independentemente da inclusão do fator, em função da provável redução dos custos; (ii) a Lei 8.666/1993 não prevê a possibilidade de remuneração variável, mas estabelece que a mutabilidade do pagamento ocorrerá apenas quando houver alteração do quantitativo ou necessidade de reequilíbrio econômico financeiro (peça 190, item 114) ; (iii) não se trata de mera insatisfação do TCU com a elevação do montante contratado, mas de desrespeito ao princípio da motivação dos atos administrativos, porquanto a planilha de custos anexada ao edital licitatório não indicou como se estimou o valor do multiplicador (peça 190, item 111) ;  (iv) conforme consignado na instrução técnica da peça datada de 20/12/2011 (p. 22/24) , do TC Processo 007.337/2010-8, o custeio dos riscos envolvidos já estavam inclusos em outros itens orçamentários, de modo que inexistia justificativa para adoção do artifício, ainda mais quando não se comprova que a realidade fática, à época, apontava ser improvável a atração de empresas:
	'[...]
	Em relação aos riscos de quebra advindos de objetos submersos não previsíveis, cumpre destacar que no cálculo do custo de afretamento da draga já é computado um percentual de 10% do custo de aquisição do equipamento novo para "Grandes reparos ". No cálculo do custo de operação da draga também já é computado um percentual mensal de 50% do custo total de combustível utilizado por mês pela draga, sendo de R$ 1.290.962,89 por mês para a dragagem do Porto de Santos, somente para manutenção da draga.
	[...] Foram constatados sobrepreços advindos de dois problemas no orçamento base que subsidiou a licitação: (i) primeiro foi devido à duplicidade de um item considerado na composição de custo, chamado de "Despesas eventuais ", sendo que já é incluso no BDI 4,5% de "Margem de risco"; (ii) o segundo foi decorrente de erro na utilização de um artificio matemático fictício, que não corresponde à realidade física, onerando o preço do material dragado em 10%, por considerar no cálculo a utilização de uma draga paradigma com uma produtividade tal que lhe proporcionaria uma capacidade dei executar a obra em um prazo total de 12,72 meses e, em contraponto à este prazo calculado, atribuir um prazo definido de execução da obra em 11,5 meses. 
	Em relação à duplicidade de itens constantes na planilha orçamentária de composição de custos elaborada pela SEP/PR, consta a inclusão do item "Despesas Eventuais" de 5% sobre a soma do custo mensal de operação da draga com o custo mensal do casco. Incide -se sobre isso o percentual de 29,54% relativo ao BDI, transformando os 5% iniciais em 6,48% sobre o preço de operação da draga (custo de operação incidido o BDI) e sobre o preço de afretamento da draga (custo do casco incidido BDI) .
	No entanto, na própria composição do BDI apresentado pela SEP/PR existe o item "Taxa de Margem de Incerteza ", correspondente a 4,5%. Verifica-se aí a duplicidade de custos no orçamento, já que a margem de incerteza é justamente para a cobertura de algo eventual, imprevisível, ou seja, ambos os elementos tratam do mesmo propósito.
Ademais, se verifica que no próprio cálculo do custo de afretamento mensal da draga já é incluído um valor correspondente ao seguro anual dos equipamentos, minimizando sobremaneira os riscos de prejuízos advindos de uma eventual perda total da draga. Restam, portanto, os riscos associados intrinsecamente à operação, os quais seriam completamente cobertos pelo percentual de 4,5% (Taxa de margem de incerteza) incluso no BDI.' (grifos acrescidos) 
d) 	não se afigura relevante ou necessário comprovar o fato indicado na Deliberação combatida, no sentido de que uma draga maior enseja custo menor, pois essa circunstância não foi levada em consideração no cômputo do valor do débito, nada obstante ter-se baseado em raciocínio lógico e em citação a estudos realizados pelo Instituto Nacional de Pesquisas Hidroviárias (INPH - peça 190, item 253) . Essa dedução foi formulada para combater as justificativas dos técnicos do Centran, ao anotarem que, mesmo com a elevação do preço de referência final pela aplicação do fator matemático, os custos se mostravam inferiores aos advindos da utilização de duas dragas de menor porte. Na verdade, como bem pontuado pelo Relator, o que importa destacar é que não houve justificativa para a majoração do preço da dragagem, porquanto não restaram demonstrados os benefícios que poderiam ser auferidos com a redução do prazo em pouco mais de 30 dias. Senão vejamos (peça 218, p. 7/8) : 
	'A elevação artificial do preço de referência do metro cúbico da dragagem de aprofundamento de R$ 8,55 para R$ 9,45 pela aplicação de fator matemático de 1,1059, destinada a remunerar a antecipação dos prazos de execução dos serviços, não se revelou compatível com a realidade. Esse fator foi arbitrado pelos técnicos do Centran, com base na razão entre o prazo originalmente definido em projeto básico, 12,72 meses, e aquele posteriormente definido pela contratante, 11,5 meses (12,72 /11,5 =1,1059) que, multiplicado pelo preço unitário original de referência do serviço de dragagem, R$ 8,55, resulta no valor de R$ 9,45 por metro cúbico.
	Os técnicos do Centran justificam que o preço unitário de referência final, obtido pelo artifício matemático (R$ 9,45/m³) , é inferior ao que seria alcançado pela utilização de duas dragas, uma com cisterna de 10.000 m³ e outra de 2.500 m³, no valor de R$ 10,03/m³.
	A análise isolada do preço unitário dos serviços de dragagem com utilização de dois equipamentos distintos não poderia ser adotada, exclusivamente, como critério de comparação. Deveria ser sopesado custo derivado da utilização de equipamento de maior capacidade disponível no mercado.	
	Com efeito, o emprego de draga autotransportadora de maior capacidade traria menos viagens de despejo do material dragado até o bota fora. Assim, mantidos os custos da mão de obra operacional e da viatura de apoio, haveria diminuição dos custos de operação e do valor total da obra, podendo, ainda, os serviços serem executados em menor tempo.
	Conforme bem observou a Unidade Técnica, estudos posteriores realizados pelo Instituto Nacional de Pesquisas Hidroviárias (peça 188) confirmam influência do tamanho das dragas autotransportadoras, até certo nível de capacidade, na diminuição e manutenção dos custos de dragagem. Tanto foi assim que o próprio consórcio contratado pela SEP mobilizou draga de maior capacidade (13.500 m³) , se comparada à utilizada como paradigma no orçamento base da licitação com o ajuste matemático (1,1059 dragas de 10.331 m³) .
	De igual forma, não houve justificativa para majoração do preço da dragagem de manutenção, cujo prazo não foi reduzido no projeto básico.
	Não se questiona a decisão do gestor em antecipar os prazos de conclusão dos serviços de dragagem de aprofundamento e alargamento. Porém, não foram demonstrados os benefícios econômicos ou sociais que poderiam ser auferidos com a redução do prazo de 12,72 para 11,5 meses, muito menos vislumbradas as dificuldades que poderiam ser encontradas para cumprir o novo prazo.  	
 		Na verdade, a majoração do preço do metro cúbico de dragagem pela multiplicação do fator 1,1059 contribuiu apenas para o aumento do valor da obra, com maior remuneração às empreiteiras, pois a dragagem de aprofundamento foi iniciada em 21/2/2010 e concluída em 29/8/2012, perdurando por mais de 30 meses, em nada se justificando a exigência formulada." (grifos acrescidos) 
16.7	No tocante à formação dos preços de referência, não se pode afirmar que a Unidade Técnica tenha reconhecido que o preço de referência ajustado não corresponde ao valor de mercado, pois, em sentido diverso, asseverou apenas que a definição dos preços referenciais não era atribuição dos servidores do TCU. Aliás, as correções promovidas detiveram-se exclusivamente a expurgar dois itens manifestamente indevidos ("Despesas Eventuais" e "Fator 1,1059") , o que não significa que os demais serviços não ajustados sejam incompatíveis com os preços de mercado.
16.8	A propósito, cumpre relembrar que, por meio do subitem 9.3.4 do Acórdão 2941/2010-TCU-Plenário, determinou-se à SEP/PR apresentar justificativas fundamentadas acerca da adoção de todos os parâmetros de cálculo na definição do custo da dragagem do Porto de Santos, o que demonstra o cuidado desta Corte em certificar a adequação dos fundamentos utilizados na definição dos valores orçados.
16.9	De mais a mais, ao contrário do que se obtempera a defesa, os valores estimados pelo TCU são aptos a servirem como preços de referência ou de mercado, porquanto foram tecnicamente definidos a partir de estimativas realizadas pelos órgãos especializados, envolvidos na elaboração orçamentária, por meio de uma série de ações diligentes e coordenadas, não se podendo assim acolher a alegação de que o sobrepreço não foi apurado com base no valor de mercado. A seguir discriminam-se os principais fatos que corroboram essa percepção:
a) 	a Lei 11.610/2007 instituiu o Programa Nacional de Dragagem Portuária e Hidroviária (PND I) com o fim de promover a execução de obras de dragagem nos principais portos brasileiros. O PND I foi implantado pela Secretaria de Portos da Presidência da República (SEP/PR) , extinta em 2016, e acompanhado pelo TCU, desde o início, por meio de diversas fiscalizações que envolveu as licitações com editais publicados para os Portos de Recife/PE, Rio Grande/RS, e Aratu/BA e Salvador/BA, as quais apontaram sobrepreço nos orçamentos, decorrentes dos valores excessivos das dragas e dos encargos sociais ( peça 190, itens 5, 10, 11) ;
b) 	'[...] a SEP/PR desenvolveu um roteiro para elaboração dos projetos de dragagem nas licitações do PND I. Faziam parte desse roteiro estudos sobre ondas, marés, levantamentos batimétricos, ventos, dimensionamento dos canais de navegação, e orçamento estimativo. O projeto básico poderia ser feito pelas autoridades portuárias com o apoio do Instituto Nacional de Pesquisa Hidroviária (INPH) , órgão subordinado à SEP/PR, em conformidade com aquele roteiro. O INPH fazia o projeto geométrico e ainda elaborava a estimativa do orçamento.' (peça 190, item 8) 
c	'[...] Um terceiro ente, o Centro de Excelência de Engenharia em Transportes (Centran) , analisava esses projetos quanto à aderência ao roteiro e às normas de licitação, inclusive custos estimados da execução da obra. A Secretaria de Portos firmou convênio em maio de 2008 (Plano de Trabalho 30.131.08.01.54.01) com o Departamento de Engenharia e Construção (DEC) do Ministério da Defesa/Exército para que o Centran desenvolvesse produtos para o Programa Nacional de Dragagem. As planilhas orçamentárias elaboradas pelo Centran geralmente compunham os editais de licitação das obras do PND I.' (peça 190, item 9) 
d) 	'[...] os integrantes do Centran deram início ao trabalho de precificação das dragagens no Brasil, ao classificar custos, despesas e riscos, em 1981, e elaboraram apostila de curso..."; "... essa apostila objetivava treinar funcionários da extinta Companhia Brasileira de Dragagem para calcular custos de dragagem da própria empresa..., e visava fazer com que a empresa conhecesse seus custos para não vir a ter prejuízos em suas operações.' (peça 190, item 143) ;
e) 	o Centran, que foi criado em 2005 (peça 20) , tendo como entidades âncoras o Instituto de Pesquisa Rodoviária (IPR) , o Instituto Nacional de Pesquisas Hidroviárias (INPH) e o Instituto Militar de Engenharia (IME) , consultou especialistas no tema para auxiliar a elaboração do projeto e definir o preço do orçamento base do Porto de Santos, por meio de convênio (peça 190, itens 165, 213, 253 e 276) ;
f) 	o subitem 9.2.4 do Acórdão 29/2010-TCU-Plenário determinou a análise da economicidade dos contratos decorrentes de diversas licitações de dragagem promovidas pela SEP/PR, entre elas a Concorrência Internacional 4/2008, referente aos serviços no porto paulista, isso porque a fiscalização inicialmente realizada pelos auditores do TCU não foi conclusiva a respeito das composições de custos, alusivas aos valores excessivos das dragas e dos encargos sociais (peça 190, itens 13, 299/300) ;
g) 	no âmbito daquela análise complementar (TC Processo 007.337/2010-8) , a partir de exame mais aprofundado, foram identificadas as irregularidades que resultaram na instauração desta tomada de contas especial (peça 190, item 300) ;
h) 	os consultores do Centran, que declararam possuir anos de experiência nacional e internacional em obras de dragagem, conhecimento específico sobre a matéria, e conhecimento de causa e experiência na técnica nessa espécie de serviço, enfatizaram que o orçamento constante do projeto básico foi suficientemente detalhado para especialistas no assunto (peça 190, itens 218 e 236) 
16.10	Como se vê, além das equipes de fiscalização deste Tribunal terem acumulado notada expertise em obras de dragagem, desde o ano de 2009, é muito pouco provável que os altamente especializados atores envolvidos na confecção do parâmetro referencial de preços, desses serviços, tenham cometido erros que comprometeram a sua credibilidade, à exceção dos dois itens apontados como irregulares, ante às robustas constatações levantadas e aprimoradas pelas Unidades Técnicas desta Corte, as quais são dedicadas exclusivamente à auditoria de obras de engenharia e de portos.
16.11	Nessas circunstâncias, não se pode compactuar com meras ilações da defesa, desprovidas de argumentos técnicos, que insistem em descredenciar tanto os preços que foram estimados corretamente pelos citados órgãos, como a atuação desta Corte, a partir de excertos de peças processuais, descontextualizados ou incapazes de desconstituir os consistentes elementos que indicam justamente o contrário.
16.12	Assim sendo, não há como concordar com afirmações que convergem para a: (i) ausência ou indevida apuração do sobrepreço pelo Tribunal; (ii) e não correspondência do preço de referência ajustado com os valores de mercado. Para tanto, as suplicantes valem-se de jurisprudência inaplicável ao presente caso, uma vez que inexistem indícios razoáveis que possam sustentar suas conclusões, a ponto de atestarem a incompatibilidade do orçamento ajustado com a realidade do mercado.
16.13	Aliás, não se pode negar que a própria ausência de apresentação dos comprovantes ou valores de despesas incorridas por parte das empresas, que poderia comprovar a incompatibilidade com os preços de mercado, além de fragilizar o argumento, corrobora a percepção acerca da ocorrência do superfaturamento. 
Da aplicabilidade do precedente firmado pelo Acórdão 1733/2014-TCU-Plenário 
17.	Obtemperam as empresas que é aplicável ao presente feito o precedente do Porto de Itaguaí/RJ (Acórdão TCU - Plenário 1733/2014, Relator Ministro José Jorge) , sendo, portanto, necessário reconhecer a impossibilidade de atribuir sobrepreço ao contrato com base somente nos elementos hipotéticos trazidos na presente TCE. Naquele feito, ainda que a duplicidade do orçamento base não tenha se traduzido em sobrepreço, apesar da previsão de percentual de risco de 2% na planilha da contratada, a aplicabilidade se justifica pelo fato de que não havia sido previsto qualquer percentual para as "Despesas Eventuais" na proposta orçamentária do consórcio (peça 269, p.15) .
18.	Contrapõem que o preço ofertado não padece da falha identificada no orçamento base, pois o patamar de risco no Contrato não foi o percentual de 10%, como havia sido previsto naquela estimativa e conforme reconhecido pela própria Decisão atacada (peça 269, p.15) .
19.	Assinalam que, naquela lide, o sobrepreço não se considerou consumado (i) por conta do baixo percentual fixado para as despesas imprevisíveis, cotado pelas contratadas, nada obstante a diferença de 11,28% entre os preços de referência (R$ 14,94/m³) e os avençados (R$ 16,84/m³) ; (ii) e porque o contrato não refletiu a previsão equivocada do orçamento (9%) , ao fixar a taxa geral de risco em 2,3% (peça 269, p.15) :
'[...] na ausência de questionamento a respeito dos demais itens de custo do orçamento, infere-se que os preços apresentados pela empresa encontravam-se razoáveis, dentro dos parâmetros admissíveis. Logo, entendo temerário impor a pecha de sobrepreço no contrato, com dano ao erário, com base somente nos fatos discutidos nestes autos (TCU. Plenário. Acórdão n° 1733/2014. TC n° Processo 013.874.2010-1. Relatório de Auditoria. Data da sessão: 02/07/2014. Relator Ministro José Jorge) .'
20. 	Arguem que, consoante registrado no Acórdão revisor (peça 218, p. 1) , o preço das recorrentes não continha duplicidade. O percentual de risco não foi de 10 %, como registrado na Decisão condenatória, pois ele estava presente no termo de referência da licitação e não no orçamento proposto pelo consórcio.
21.	Da mesma forma que ocorreu no precedente suscitado, a duplicidade de rubricas relacionadas ao risco jamais se consumou neste contrato, à medida que o orçamento das defendentes cotou em uma única alínea de seu BDI as "Despesas Eventuais", no total de 4% do valor da avença. Ademais, a diferença entre o preço de referência ajustado e o preço ofertado é de 1,1%, muito inferior à verificada no citado processo (peça 269, p.15/16) .
22. 	Ponderam ainda que o Acórdão 1733/2014-TCU-Plenário também reconheceu a razoabilidade do fator multiplicador, ao considerar despiciendo o exato detalhamento da draga que seria utilizada na contratação de dragagem por resultado. 
23.	Como solução, em virtude da adequação do orçamento, face ao novo prazo estipulado, acatou-se o fato de que os técnicos (peça 269, p.16) :
'vislumbraram, como solução, indicar para o mercado que a Administração estaria disposta a remunerar proporcionalmente o esforço necessário para se realizar a referida obra no novo prazo, equivalente à produtividade de 1,07 draga com capacidade de 10.311 m³, o tal fator matemático. Assim, sinalizava aos interessados para a necessidade de mais equipamento do que aquele inicialmente previsto (draga de 10.311 m³) , para se realizar os serviços requeridos no tempo estipulado.'
24.	Arrematam não ser possível verificar na argumentação do TCU motivo efetivo para distinguir as duas situações, tendo em vista que, em ambos os feitos (peça 269, p.16/17) :
a)  	permitiu-se que a capacidade da draga paradigma fosse definida pelo licitante, ajustando-se o preço de referência por meio do fator multiplicador em razão da redução de prazo;
b) 	o prazo contratado e a dragagem de manutenção não são relevantes, pois não têm qualquer relação com a verificação da semelhança entre os casos, 'sendo certo que não são objeto da presente TCE (i) a análise da adequação da decisão do gestor quanto ao prazo contratado; (ii) a matéria fática relacionada à execução contratual, principalmente com relação à dragagem de manutenção, que não foi objeto de qualquer produção probatória nos presentes autos'. 
Análise
23.	Nota-se que uma parte das alegações apresentadas consiste de mera repetição de argumentos já discutidos e invalidados nestes autos. Outra parte, porém, em nada contribui para a caracterização da equivalência, a ponto de justificar o afastamento do débito sob o prisma do princípio da isonomia.  Não se acrescentam, assim, elementos novos que possam descontruir o sólido juízo já formado em torno da incompatibilidade entre os casos concretos comparados.
23.1 	Para que se possa arguir tratamento igualitário entre os jurisdicionados do TCU, mister se faz que as questões fundamentais, motivadoras do julgamento da Decisão paradigma, estejam também presentes nestes autos. Não basta haver similitude entre: os órgãos contratantes; a forma do ajuste; o tipo de objeto licitado; e outras situações desvinculadas dos inafastáveis fundamentos, sem os quais comprometer-se-ia, analogicamente, o princípio da fundamentação das decisões judiciais, incrustrado no artigo 93 da Constituição Federal, levando-se a lide à nulidade.
23.2	E mesmo que a similaridade seja alcançada, nada impede que o julgador, valendo-se do princípio do livre convencimento motivado, disposto no art. 371 do CPC e de aplicação subsidiária no TCU (Acórdão 6190/2019-TCU-Segunda Câmara, Relator: Marcos Bemquerer) , possa fundamentar suas decisões tanto nas provas como na motivação de sua convicção. Não há hierarquia entre as provas, pois o juiz, com liberdade de convencimento, pode atribuir diferentes pesos a cada uma delas, no processo de formação de seu entendimento, desde que exponha os motivos determinantes para considerar uma em detrimento de outra, como ocorreu no julgamento deste feito. É nesse trilho que caminha a jurisprudência do STJ:
'PROCESSO CIVIL. SENTENÇA. MOTIVAÇÃO. LAUDO PERICIAL. NÃO-ADSTRIÇÃO. PRINCÍPIO DO LIVRE CONVENCIMENTO MOTIVADO. CULPA E NEXO CAUSAL. REVOLVIMENTO DE MATÉRIA FÁTICA. ENUNCIADO N. 7 DA SÚMULA¿STJ. RECURSO ESPECIAL. PREQUESTIONAMENTO. AUSÊNCIA. RECURSO NÃO-CONHECIDO. I - Inadmissível em nosso sistema jurídico se apresenta a determinação ao julgador para que dê realce a esta ou aquela prova em detrimento de outra. O princípio do livre convencimento motivado apenas reclama do juiz que fundamente sua decisão, em face dos elementos dos autos e do ordenamento jurídico. [...]' (REsp 400.977¿PE, Rel. Ministro SÁLVIO DE FIGUEIREDO TEIXEIRA, QUARTA TURMA, julgado em 21¿03¿2002, DJ 03¿06¿2002 p. 212) 
23.3	Nesse contexto, cumpre revisitar primeiramente os pontos levantados pelo Relator do Voto revisor que, além de sustentar a absoluta inexistência de qualquer similitude com os fatos apurados nesta TCE, claramente, delineou os alicerces de sua convicção acerca da inaplicabilidade do Acórdão TCU Plenário 1733/2014  (peça 218, p. 9/10) :
a) 	identificou-se patente e comprovado superfaturamento, calculado de forma conservadora, em decorrência da duplicidade da estimativa de riscos do orçamento de referência, diferentemente do que ocorreu na Decisão suscitada;
b) 	qualquer pagamento em excesso, ao valor máximo permitido para a contratação, atenta contra a economicidade, a regularidade das contratações públicas, a legalidade e a moralidade públicas;
c) 	a duplicidade de previsão de riscos ocorreu nos orçamentos bases de ambos os casos, contudo, tal fato ensejou a ocorrência de sobrepreço na proposta da licitante vencedora do Porto de Santos, contrariamente ao verificado no Porto de Itaguaí;
d) 	a desconsideração da incidência do fator multiplicativo no Acórdão referenciado deveu-se à dificuldade de definição, a priori, da capacidade da draga paradigma, e ao entendimento de que, naquela situação específica, o orçamento da licitação havia sido assimilado pelas propostas das licitantes, não tendo havido significativas discrepâncias de valor entre elas;
e) 	nestes autos, não foi avaliado 'se a redução de prazo era realmente factível, diante da complexidade e histórico de operação do Porto de Santos/SP, o que terminou por elevar ainda mais o preço do serviço, ante a execução dos trabalhos por mais de 30 meses, e não por 11,5 meses, como inicialmente se aventara. Além disso, o valor unitário majorado do serviço de dragagem de aprofundamento foi indevidamente aplicado aos serviços de dragagem de manutenção, o qual não sofreu, como visto, redução de prazo.'.
23.4	Isso posto, passa-se ao exame das questões pontuadas pelas recorrentes, que se encontram acostadas às respectivas análises, sendo oportuno antecipar que não são passíveis de serem acolhidas, por terem se arrimado em reflexões irrelevantes ou distanciadas da realidade:
	A aplicabilidade do Acórdão TCU Plenário 1733/2014 se justifica pelo fato de que não havia sido previsto qualquer percentual para as "Despesas Eventuais" na proposta orçamentária do consórcio;
	[...] o preço das recorrentes não continha duplicidade...Da mesma forma como ocorreu no precedente suscitado, a duplicidade de rubricas relacionadas ao risco jamais se consumou neste contrato, à medida que o orçamento cotou em uma única alínea de seu BDI as "Despesas Eventuais", no total de 4% do valor da avença. Ademais, a diferença entre o preço de referência ajustado e o preço ofertado é de 1,1%, muito inferior à verificada no citado processo (peça 269, p.15/16) .
	Naquela lide, o sobrepreço não se considerou consumado (i) por conta do baixo percentual fixado para as despesas imprevisíveis, cotado pelas contratadas, nada obstante a diferença de 11,28% entre os preços de referência (R$ 14,94/m³) e os avençados (R$ 16,84/m³) ; (ii) e porque o contrato não refletiu a previsão equivocada do orçamento (9%) , ao fixar a taxa geral de risco em 2,3%.
23.5	Apesar de não serem falsas, as similaridades em nada favorecem as implicadas, pois, assim como os demais pontos coincidentes indicados, não levam à desconstrução do fato de que, em situação diversa, no Porto de Itaguaí, a ausência de previsão ou de duplicidade das rubricas mencionadas não levou à conclusão da ocorrência de sobrepreço, sobretudo diante do baixo percentual ali inicialmente constatado, de 2 %.
23.5.1	Neste processo, contudo, consoante acima alvitrado, de plano vislumbrou-se um superfaturamento em torno de 9 %, pois foi ofertado pelo consórcio um desconto de apenas 2 % sobre um orçamento referencial inflado com um percentual de risco próximo a 11 %, conforme assinalam os itens 85 e 101 a 103 do Relatório de Auditoria da peça datada de 26/10/2010, constante do TC Processo 007.337/2010-8 (apenso) , a seguir reproduzido:
'85.	Na hipótese de se considerar pertinente o percentual de 3,05% decorrentes de tributos de importação da draga como valores incidentes sobre a margem de risco/incerteza, esta cairia de quase 11% para 8%.
[...]
101. 	Em relação aos percentuais de riscos excessivos e em duplicidade, alega o consórcio Draga Brasil que em sua proposta de preços apresentada, foram lançadas, uma única vez, o percentual de 4% na Bonificação de Despesas Indiretas - BDI, para margem de incertezas.
102.	Portanto, na proposta de preços da empresa contratada, não aparecem explícitos os percentuais de "eventuais" e "incertezas" de forma duplicada. De qualquer modo, tal diferença (5% de eventuais) não se refletiu no preço final da obra, já que a empresa ganhou a licitação oferecendo um desconto de apenas 2% frente ao orçado. 
103.	Isso significa que os custos diretos da empresa encontravam-se superiores aos custos diretos orçados pela SEP/PR. Ou seja, com possibilidade de que nos custos diretos da empresa já estejam embutidos outros riscos ou margens, além daqueles previstos no BDI da empresa. Importa registrar que o custo direto da empresa não pode ser auditado, haja vista não trazer o detalhamento das premissas e fórmulas de cálculo do custo unitário do metro cúbico a ser dragado.' (grifos adicionados) 
23.5.2	Desta maneira, consideram-se insignificantes as alusões ao baixo percentual destinado às despesas imprevistas, nas propostas das contratadas, e à não correspondência dos contratos com os itens da planilha de referência nos dois processos sob confronto.
	'[...]o preço ofertado não padece da falha identificada no orçamento base, pois o patamar de risco no Contrato não foi o percentual de 10%, como havia sido previsto naquela estimativa.'
23.6	Como se observa, pela leitura do item anterior, o orçamento elaborado pelos técnicos do Centran propiciou o estabelecimento de um patamar ao menos 8 % superior ao preço máximo, não sendo razoável afirmar-se que o valor oferecido pelo consórcio não decorreu das irregularidades detectadas naquele orçamento porque, caso o Termo de Referência estivesse escoimado de vícios, a proposta do consórcio teria sido desclassificada, por conter preço superior ao máximo permitido. 
23.6.1 	Nessa perspectiva, não cabe também discutir se o percentual de risco consignado foi de 3, 5, 8, 10 ou 11 %, uma vez que o superfaturamento já foi devidamente apurado por esta Corte, com margem de interpretação bem favorável às empresas.
'Na Decisão evocada reconheceu-se a razoabilidade do fator multiplicador, ao considerar-se despiciendo o exato detalhamento da draga que seria utilizada na contratação de dragagem por resultado. Como solução, em virtude da adequação do orçamento, face ao novo prazo estipulado, acatou-se que fosse indicado para o mercado que a Administração estaria disposta a remunerar proporcionalmente o esforço necessário para se realizar a dragagem no novo prazo, equivalente à produtividade de 1,07.
Em ambos os portos, permitiu-se que a capacidade da draga paradigma fosse definida pelo licitante, ajustando-se o preço de referência por meio do fator multiplicador em razão da redução de prazo.'
23.7 	O reconhecimento da razoabilidade do fator multiplicador em um caso não vincula o outro, em que estão presentes circunstâncias bem diferenciadas, de acordo com o consignado no quadro abaixo que contém as distinções enfatizadas no Voto da Deliberação guerreada (peça 218, p. 9/10) :
	Manifestações Relator do Voto revisor, acerca aplicabilidade do fator multiplicador

	SANTOS
SP
	A aplicação do fator matemático causou real impacto no superfaturamento da obra. Houve elevação do preço da contratação, sem que tenha sido considerada, no orçamento paradigma, a utilização de equipamentos de maior capacidade e menor custo de operação como alternativa economicamente viável a ser sinalizada aos licitantes.  
Não foi avaliado se a redução de prazo era realmente factível, elevando-se ainda mais o preço do serviço, ante a execução dos trabalhos por mais de 30 meses, e não pelos 11,5 meses previstos. Além disso, o valor unitário majorado do serviço de dragagem de aprofundamento foi indevidamente aplicado aos serviços de dragagem de manutenção.

	ITAGUAÍ
RJ
	Quanto à aplicação do fator matemático no ajuste do valor do metro cúbico, o Relator considerou que o orçamento da licitação havia sido assimilado pelas propostas das licitantes, não tendo havido significativas discrepâncias de valor entre elas. Por esse motivo, decidiu desconsiderar o sobrepreço e o superfaturamento, diante da dificuldade de definir, a priori, a capacidade da draga paradigma, deixando-a à escolha do licitante.

23.7.1	Com relação à definição de draga paradigma de maior volume - que permitiria verificar com maior acuidade a distorção causada pela implantação do fator multiplicador, destinado à remuneração da diminuição do tempo estimado de dragagem -, essa questão foi realçada pelo aduzido Relator, quando se referiu à elevação dos preços provocada pelo fator, conforme abaixo transcrito (peça 218, p. 7) :
	'A elevação artificial do preço de referência do metro cúbico da dragagem de aprofundamento de R$ 8,55 para R$ 9,45 pela aplicação de fator matemático de 1,1059, destinada a remunerar a antecipação dos prazos de execução dos serviços, não se revelou compatível com a realidade. Esse fator foi arbitrado pelos técnicos do Centran, com base na razão entre o prazo originalmente definido em projeto básico, 12,72 meses, e aquele posteriormente definido pela contratante, 11,5 meses (12,72 /11,5 =1,1059) que, multiplicado pelo preço unitário original de referência do serviço de dragagem, R$ 8,55, resulta no valor de R$ 9,45 por metro cúbico.
	Os técnicos do Centran justificam que o preço unitário de referência final, obtido pelo artifício matemático (R$ 9,45/m³) , é inferior ao que seria alcançado pela utilização de duas dragas, uma com cisterna de 10.000 m³ e outra de 2.500 m³, no valor de R$ 10,03/m³.
A análise isolada do preço unitário dos serviços de dragagem com utilização de dois equipamentos distintos não poderia ser adotada, exclusivamente, como critério de comparação. Deveria ser sopesado custo derivado da utilização de equipamento de maior capacidade disponível no mercado.	
	Com efeito, o emprego de draga autotransportadora de maior capacidade traria menos viagens de despejo do material dragado até o bota fora. Assim, mantidos os custos da mão de obra operacional e da viatura de apoio, haveria diminuição dos custos de operação e do valor total da obra, podendo, ainda, os serviços serem executados em menor tempo.
	Conforme bem observou a Unidade Técnica, estudos posteriores realizados pelo Instituto Nacional de Pesquisas Hidroviárias (peça 188) confirmam influência do tamanho das dragas autotransportadoras, até certo nível de capacidade, na diminuição e manutenção dos custos de dragagem. Tanto foi assim que o próprio consórcio contratado pela SEP mobilizou draga de maior capacidade (13.500 m³) , se comparada à utilizada como paradigma no orçamento base da licitação com o ajuste matemático (1,1059 dragas de 10.331 m³) .'
23.7.2	Nessa linha, cabe mais uma vez destacar que a definição prévia, ou não, da draga paradigma em nada interfere no mérito desta fase processual e não implica reconhecimento de equivalência, tendo em vista as razões já descritas, mormente aquelas deduzidas pelo Relator. Como visto, em ambos os feitos, essa definição seria conveniente para justificar, com mais propriedade, o preço fixado para o volume de material dragado.   
o prazo contratado e a dragagem de manutenção não são relevantes, pois não têm qualquer relação com a verificação da semelhança entre os casos, 'sendo certo que não são objeto da presente TCE (i) a análise da adequação da decisão do gestor quanto ao prazo contratado; (ii) a matéria fática relacionada à execução contratual, principalmente com relação à dragagem de manutenção, que não foi objeto de qualquer produção probatória nos presentes autos'. 
23.8	Ainda que não contribuam para a solução do mérito, sob limitada ótica, as argumentações das empresas merecem certa guarida, desde que se façam algumas ressalvas. O prazo contratado e as despesas com dragagem de manutenção, embora isoladamente não importem na identificação da similitude, se mostram relevantes a partir do momento em que interferem na contabilização do sobrepreço e do superfaturamento da contratação.
23.8.1	Isso porque, conforme já mencionado no subitem 13.1 desta Instrução, como o objeto deste processo é voltado para a apuração do superfaturamento identificado nas obras de dragagem do Porto de Santos, deve-se sopesar que o prazo contratual e as despesas com dragagem são relevantes quando a análise vinculá-los à irregularidade sob comento, e irrelevantes em caso contrário. 
Da isonomia de tratamento em relação aos demais responsáveis
24.	Acentuam as suplicantes que é necessário esclarecer a motivação para o não tratamento isonômico e proporcional das empresas em relação aos gestores públicos, bem como, se mostra imperioso conferir às recorrentes os mesmos atenuantes a eles atribuídos: (i) ineditismo da contratação e (ii) falta de referencial metodológico e paradigma oficial de preços, tendo em vista (peça 269, p.17/18) :
a) 	os princípios da proporcionalidade e razoabilidade;
b) 	que os riscos da contratação estavam majoritariamente alocados às empresas;
c) 	que a discussão envolve apenas 0,836% do valor original do Contrato, percentual de pequena monta se comparado com a complexidade do projeto;
d) 	o desrespeito ao direito fundamental à segurança jurídica, consubstanciada na estabilidade e previsibilidade das relações jurídicas;
e) 	a observância do disposto no art. 926 do Código de Processo Civil, segundo o qual os tribunais devem uniformizar sua jurisprudência e mantê-la estável, íntegra e coerente.
Análise
25.	Objeta-se, desde já, a arguição tratamento diferenciado entre as recorrentes e os demais responsáveis, em violação aos princípios nominados, porquanto a conduta e as circunstâncias que cercam a atuação das pessoas jurídicas e dos agentes públicos distinguem-se substancialmente, seja em função dos interesses envolvidos, seja pela regulação de condutas por meio de diferente plexo de obrigações e direitos.
25.1	Ao contrário daqueles agentes, as empresas visavam e auferiram, indevidamente, lucros advindos de superfaturamento, por intermédio da majoração irregular do preço original, operacionalizada com a fixação do fator matemático 1,1059, sob o pretexto de uma irreal redução do prazo de execução.
25.2	Já os gestores da SEP/PR e o corpo técnico especializado do Centran foram arrolados como responsáveis solidários porque suas condutas concorreram para a deficiente elaboração do orçamento base que, por seu turno, propiciou a contratação com preços superfaturados.
25.3   	Esses agentes públicos deixaram de ser apenados porque muitas outras situações atenuantes, não mencionadas pelas empresas, foram consideradas em favor deles. Tais situações, por serem decorrentes de circunstâncias inerentes ao exercício da função pública, não são aptas a serem utilizadas para beneficiar as empresas, a saber (peça 218, p. 10) :
a)	presença de questões idênticas a destes autos, apreciadas em diversos outros processos que escusaram a responsabilidade dos agentes;
b)	enfrentamento de inédito desafio, à época da implantação do PND, consistente na construção de modelo de contratação, referencial metodológico e paradigma oficial de preços, após o transcurso de mais de 20 anos sem realização de grandes obras de dragagem;
c)	carência de pessoal técnico habilitado para elaboração de orçamentos base de serviços de dragagem;
d)	dependência do conhecimento técnico acumulado de antigos servidores da Companhia Brasileira de Dragagem (CBD) e da Portobras, lotados no Centran e na INPH, para elaboração de projetos e orçamentos;
e)	quanto à inclusão do fator matemático, salienta-se a preocupação em evitar a frustração e o direcionamento do certame, haja vista a maior flexibilização da escolha da forma de execução do contrato, em relação à mobilização de equipamentos disponíveis.
f)	ausência de cabal comprovação de dolo, erro grosseiro ou culpa grave em suas condutas e os palpáveis obstáculos enfrentados, conforme a Lei 13.655/2018 e o Decreto 9.830/2019, norma regulamentadora do art. 20 ao art. 30 do Decreto-Lei nº 4.657/1942 (Lei de Introdução às Normas do Direito Brasileiro) .
25.4	Com efeito, não há por que arguir-se ausência de motivação na Decisão atacada, sendo necessário concluir que inexistem razões a justificar idêntico julgamento entre as partes, uma vez que resta demonstrado que as empresas e os responsáveis foram tratados com isonomia. 
25.5	Ante as considerações expostas, forçoso se faz reconhecer que o princípio da igualdade foi preservado nesta lide, porquanto 'pressupõe que as pessoas colocadas em situações diferentes sejam tratadas de forma desigual: "Dar tratamento isonômico às partes significa tratar igualmente os iguais e desigualmente os desiguais, na exata medida de suas desigualdades'. 
25.6	Noutra senda, ainda que os riscos da contratação fossem majoritariamente atribuídos às empresas, não se vislumbra qualquer atenuante nesse particular, porque se trata de característica peculiar de todas as contratações por resultado, não vinculada à ocorrência de superfaturamento, mas sim ao eventual reequilíbrio financeiro do contrato.
25.7	Outrossim, não se afigura pertinente evocar a complexidade do projeto e o baixo percentual do superfaturamento, aquilatado em 0,836% do valor original do Contrato, pelo simples fato de que não se pode permitir que a Administração pública arque com o pagamento de qualquer quantia superior ao preço máximo admissível, ainda mais no montante expressivo de R$ 1.360.790,46 (data base 31/10/2016) .
25.8	Como bem enfatizado pelo Relator do Voto revisor (peça 218, p. 9) , "qualquer pagamento em excesso atenta contra a economicidade e a regularidade das contratações públicas, sem falar na violação da legalidade e da moralidade públicas. A irregularidade não pode, em nenhuma hipótese, ser desconsiderada pelo Controle Externo.". 
25.9 	Por fim, há de se considerar que, no presente feito, se revela inapropriado arguir acerca da necessidade de uniformização da jurisprudência desta Corte, principalmente quando não evidenciados as "recorrentes" decisões deste Tribunal que incorreram em julgamentos distintos, a despeito da semelhança entre as situações fáticas.
Da verificação da possível ocorrência de prescrição
26.	Não se pode negar que a verificação da prescrição assume particular relevância, dado o recente julgamento, pelo STF, do Recurso Extraordinário 636.886 (tema 899 da repercussão geral) . No exame da prescrição, a Secretaria de Recursos do TCU (Serur) tem adotado as seguintes premissas, que serão utilizadas no presente exame:
a) 	ao julgar o RE 636.886, o STF conferiu nova interpretação ao art. 37, § 5º, da Constituição Federal, fixando a tese de que "é prescritível a pretensão de ressarcimento ao erário fundada em decisão de Tribunal de Contas";
b) 	as pretensões punitiva e de ressarcimento devem observar o mesmo regime na atividade de controle externo, dado o objetivo comum da prescrição, de fixar prazo para o Tribunal de Contas agir, para caracterizar o ilícito, identificar seu autor, dimensionar as consequências da conduta e impor as consequências legais, independentemente de tais consequências terem natureza punitiva ou ressarcitória;
c) 	até que sobrevenha norma específica, entende-se que a prescrição das pretensões punitiva e de ressarcimento, no processo de controle externo, deve observar o regime Lei 9.873/1999, na linha dos recentes pronunciamentos do STF a respeito. Assim, sem prejuízo de se realizar o exame da prescrição também segundo o prazo decenal previsto no Código Civil, o critério adotado, na formulação da proposta de encaminhamento, será o da Lei 9.873/1999.	
26.1	Com essas explicações adicionais, passa-se à análise da prescrição no caso em exame, considerando-se as premissas indicadas anteriormente. 
Análise da prescrição segundo os critérios do Acórdão 1441/2016-TCU-Plenário
26.2	No que se refere à pretensão punitiva, o TCU tem tradicionalmente aplicado os critérios definidos no Acórdão 1441/2016-TCU-Plenário, que, em incidente de uniformização de jurisprudência, orientou-se pela aplicação do Código Civil. Por este acórdão, em linhas gerais, a prescrição subordina-se ao prazo geral de dez anos (CC, art. 205) , contado a partir da data da ocorrência do fato e interrompido pelo ato que ordenar a citação, a audiência ou a oitiva da parte.
26.3	Entre outras razões que justificaram a adoção desse critério destaca-se a de que o citado dispositivo constitui uma cláusula geral a ser empregada sempre que a pretensão for prescritível, mas a lei não estabelecer um prazo específico, como na hipótese.
26.4	Aplicando essas balizas ao caso em exame, verifica-se que a prescrição não ocorreu, pois o seu marco inicial se deu em 30/9/2009, data da assinatura do Contrato 18/2009 (peça 112) , e o seu termo final se deu em 24/3/2014, data em que foi ordenada a citação das empresas, por meio do despacho de peça 24.
Análise da prescrição pelo regime da Lei 9.873/1999 (MS 32.201) 
26.5	Adotando-se as premissas fixadas na Lei 9.873/1999 ao caso em exame, e considerando-se o prazo geral, de cinco anos, observa-se que prescrição não se consumou, tendo em vista os seguintes parâmetros:
a) Termo inicial:
26.6.	A Lei 9.873/1999, art. 1º, parte final, traz previsão expressa a respeito do início do prazo em se tratando de infração de caráter permanente ou continuado. Nesta hipótese, a prescrição começa a correr não da data de cada fato, e sim "do dia em que tiver cessado" a permanência ou a continuidade.
26.7	 Na hipótese em exame, estão presentes os requisitos típicos de uma infração imediata, com efeitos negativos permanentes, de modo que começou correr a prescrição em 30/12/2013, data de encerramento da vigência do contrato 18/2009 (peça 120, p. 20, final do 2º parágrafo) .
b) Prazo:
26.8	A Lei 9.873/1999 apresenta um prazo geral, de cinco anos (art. 1º) , e um prazo especial, previsto no art. 1º, § 2º, a saber: "quando o fato objeto da ação punitiva da Administração também constituir crime, a prescrição reger-se-á pelo prazo previsto na lei penal". 
26.9	No caso dessa TCE, aplica-se o prazo geral (cinco anos) , já que a irregularidade não constituiu crime. Dessa forma, as causas interruptivas indicadas nesta instrução evidenciam que a prescrição não ocorreu.
c) Interrupções por atos inequívocos de apuração dos fatos:
26.10	De acordo com a Lei 9.873/1999, a prescrição se interrompe "por qualquer ato inequívoco, que importe apuração do fato" (art. 2º, II) , a exemplo da instrução da Unidade Técnica de peça 190, elaborada em 17/3/2017 e do Parecer do MP/TCU, emitido em 26/8/2019  (peça 196) .
d) Interrupções pela citação/audiência do responsável:
26.11	A prescrição também é interrompida "pela notificação ou citação do indiciado ou acusado, inclusive por meio de edital", nos termos do art. 2º, I, da Lei 9.873/1999. E, no regime dessa lei, a interrupção se dá pela citação propriamente dita, e não pelo despacho que a ordena. Com esse fundamento, houve a interrupção pela citação das responsáveis em 28/8/2015 (peças 137/139 e 141) .
e) Interrupção pela decisão condenatória recorrível: 
26.12	 	Por fim, a prescrição também se interrompe "pela decisão condenatória recorrível" (art. 2º, III, da Lei 9.873/1999) . Nestes autos, essa espécie de interrupção ocorreu com a condenação do responsável, pelo Acórdão 1481/2021-TCU-Plenário (Peça 217) , prolatado em 23/6/2021.
f) Prescrição intercorrente: 
26.13	Nos termos do art. 1º, § 1º, da Lei 9.873/1999, opera-se a prescrição intercorrente se o processo ficar paralisado por mais de três anos, aguardando "julgamento ou despacho". 
26.14	Note-se que há uma correlação entre essa hipótese e as causas de interrupção da prescrição do art. 2º. Com efeito, uma vez interrompida a prescrição por alguma das hipóteses do art. 2º, o processo não pode ficar inativo, sem qualquer inovação processual relevante, por mais de três anos. 
26.15	Trata-se de prazo específico, não se aplicando nem o prazo geral de cinco anos nem o prazo especial, da lei penal (§ 2º) . A finalidade da prescrição intercorrente, com seu prazo próprio, é a de assegurar a eficiência e celeridade nas apurações administrativas. Seria contrário a essa finalidade a paralisação injustificada do processo por período maior que o triênio estabelecido para a hipótese.
26.16	A extrapolação do prazo de três anos, sem inovação relevante no processo, pode configurar negligência. Por isso, além de se operar a prescrição, deve-se promover a "apuração da responsabilidade funcional decorrente da paralisação, se for o caso". 
26.17	Em muitas situações o exame da prescrição intercorrente pode ficar prejudicado nos processos já em tramitação no TCU. Como a ação de ressarcimento era considerada imprescritível, as peças que compõem a tomada de contas especial, elencadas no art. 10 da Instrução Normativa-TCU 71/2012, não contemplam informações pormenorizadas quanto ao andamento do processo na fase interna, o que pode prejudicar a análise de eventual paralisação por mais de três anos. 
26.18	Assim, caso o tribunal venha a adotar a sistemática da Lei 9.873/1999 para aferir a prescrição, convém avaliar, oportunamente, a possibilidade de ajustes na IN-TCU 71/2012, para que as tomadas de contas especiais encaminhadas ao tribunal contenham informações sobre as interrupções ocorridas na fase interna do procedimento (como, por exemplo, declaração do órgão instaurador da TCE, de que o processo não ficou paralisado por mais de três anos, na forma do art. 1º, § 1º, da citada lei) . 
26.19	Especificamente a respeito desta Tomada de Contas Especial, as causas de interrupção supramencionadas evidenciam que a prescrição intercorrente não se materializou, uma vez que não se observou transcurso superior a três anos entre as interrupções acima discriminadas.
Conclusão sobre a prescrição
27.	Verificou-se, assim, que, tanto pelo regime do Código Civil (Acórdão 1441/2016-TCU-Plenário) , como pelos critérios da Lei 9.873/1999, a prescrição não se consumou.
28.	Ante todo o exposto, rejeitam-se as razões recursais apresentadas pelas empresas.
CONCLUSÃO
29. 	Das análises anteriores, conclui-se que:
a) 	as razões recursais aduzidas pelas recorrentes revelaram-se insuficientes tanto para elidir as evidências que sustentam a condenação, como para afastar a imputação de débito a da multa que lhes foram cominadas;
b) 	não ocorreu prescrição, seja pelo regime do Código Civil (Acórdão 1441/2016-TCU-Plenário) , seja pelo critério da Lei 9.873/1999 (MS 32.201) .
30.	De consequência, propor-se-á o conhecimento deste apelo, para, no mérito, negar-lhe provimento.
PROPOSTA DE ENCAMINHAMENTO
31.	Diante do exposto, submete-se à consideração superior este exame do recurso de reconsideração, interposto pelas empresas Chec Dredging e CO Ltda, DTA Engenharia Ltda, EIT - Empresa Industrial Técnica S/A e Equipav S/A Pavimentação Engenharia e Comércio, contra o Acórdão 1481/2021-TCU-Plenário, propondo-se, com fundamento nos artigos 32, inciso I, e 33, da Lei 8.443/92, c/c o artigo 285 do RI/TCU:
a) 	conhecer do recurso e, no mérito, negar-lhe provimento;
b) 	dar ciência da deliberação que vier a ser proferida às recorrentes, à Secretaria Nacional de Portos e Transportes Aquaviários do Ministério da Infraestrutura, aos demais responsáveis e à Procuradoria da República no Distrito Federal, nos termos do à § 3º do art. 16 da Lei 8.443/1992, c/c o § 7º do art. 209 do Regimento Interno do TCU, para adoção das medidas cabíveis."
8.	 O Ministério Público divergiu parcialmente da análise e do encaminhamento da unidade técnica, na forma do parecer transcrito parcialmente a seguir:
"23.	O Ministério Público, conforme adiantado, diverge parcialmente do exame realizado pela unidade técnica, pugnando pelo acolhimento parcial das razões recursais.
24.	Inicialmente, cumpre derruir concepção equivocada que permeia o expediente recursal. Considerando o superfaturamento como sendo a diferença entre o preço de referência devido e o valor efetivamente desembolsado, resta incongruente e contraditória a alegação de que a análise nos autos deveria observar uma intransponível distinção entre "formação e execução do Contrato". 
25.	Superada essa questão, passamos ao exame dos argumentos relativos a suposto (a) : 
	I. não-comprovação do dano ao erário ou impossibilidade de sua estimativa (pontos 'a' a 'f' da seção 1 acima) ; 
	II. inviabilidade de atribuição do dano ao erário às recorrentes (itens 'g' a 'k') ; e
	III. precedente qualificado relevou dano ao erário em caso análogo (itens 'l' a 't') .
26.	No primeiro quadrante (grupo I) , cabe salientar que valores indevidamente incluídos no orçamento-base (sobrepreço) ensejam a necessidade de reparação ao erário se e quando tenham ocasionado respectivos pagamentos à contratada (superfaturamento) . 
27.	Não há controvérsia quanto à influência do "fator multiplicativo" no pagamento às empresas consorciadas, nem quanto à extrapolação do prazo que deveria ter sido encurtado mediante o referido pagamento. Assim, torna-se indubitável a este Parquet que houve pagamento injustificado às recorrentes, independentemente da controvérsia acerca do cabimento da inclusão, em tese ou no caso concreto, desse tipo de multiplicador. 
28.	Sobre a duplicidade pela qual foram condenadas as responsáveis, observamos que:
	a) com efeito, o projeto básico elaborado pelo poder público conta com "margem de incerteza" de 4,5% (TC Processo 007.337/2010-8, peça 21, p. 32) e "Despesas eventuais' de 5% (TC Processo 007.337/2010-8, peça 21, p. 36) ; 
	b) todavia, a proposta das recorrentes, em consórcio capitaneado pela EIT, contém somente o item "Eventuais" dentro da rubrica "Despesas Indiretas" (TC Processo 007.337/2010-8, peça 21, p. 2) , no valor de 4%, não reproduzindo a duplicidade que maculou o referido projeto básico.
29.	Volvendo aos basilares conceitos jurídicos de dano (decréscimo patrimonial) e superfaturamento (efetivo desencaixe indevido) , reparamos que o defeito existente no orçamento (sobrepreço) não se convolou em superfaturamento neste caso, uma vez que não impactou a remuneração do consórcio e, portanto, não houve desembolso injustificado àquele título.
30.	Não tem amparo, portanto, a seguinte alegação da unidade técnica:
Como se observa, pela leitura do item anterior, o orçamento elaborado pelos técnicos do Centran propiciou o estabelecimento de um patamar ao menos 8% superior ao preço máximo, não sendo razoável afirmar-se que o valor oferecido pelo consórcio não decorreu das irregularidades detectadas naquele orçamento porque, caso o Termo de Referência estivesse escoimado de vícios, a proposta do consórcio teria sido desclassificada, por conter preço superior ao máximo permitido.
 (peça 299, p. 19) 
31.	Sublinhamos que o erro cometido no orçamento-base (inclusão de "despesas eventuais" de 5%) não foi replicado na proposta que norteou a remuneração da empresa. Ainda que depurado o referido orçamento de tal irregularidade, a "margem de incerteza" (4,5%) remanescente no BDI do projeto não fora extrapolada pela rubrica "Eventuais" contida no BDI da proposta (4%) , descabendo a conclusão de que "a proposta teria sido desclassificada".
32.	Em síntese, merece reconsideração o julgado em discussão, porquanto equivocado o pressuposto fático a amparar a suposta irregularidade em destaque, já que não houve "apropriação" de valores pelo consórcio, cuja proposta não apresentou a citada duplicidade:
'Também não foi justificada a apropriação indireta pelo Consórcio Draga Brasil do percentual de 5%, a título de "Despesas Eventuais", sobre todos os custos diretos da planilha orçamentária do projeto básico, por estar em duplicidade com a taxa de "Margem de Incerteza" de 4,5%, já inclusa no BDI.' (Voto condutor, peça 218, p. 8 - grifamos) 
33.	Nesse passo, o Ministério Público entende forçoso recomputar o débito imputado de forma solidária às recorrentes, considerando-se, exclusivamente, a indevida aplicação do "fator multiplicativo", mas não a suposta duplicidade de rubricas no orçamento, pois tal vício comprovadamente não constou da proposta.
34.	Quanto aos argumentos do grupo II, é cediço que a percepção de valores indevidamente desembolsados pelo erário, ainda que ausente a culpa ou dolo do beneficiário, enseja o dever de restituição da quantia recebida injustamente. Em outros termos, não é lícito que o recebedor de desencaixes indevidos os retenha para si.
35.	Novamente com as licenças de praxe, tendo o próprio Tribunal exculpado os agentes públicos em vista do "inédito desafio, à época da implantação PND, consistente na construção de modelo de contratação, referencial metodológico e paradigma oficial de preços, após o transcurso de mais de 20 anos sem realização de grandes obras de dragagem" (Voto condutor, peça 218, p. 10) , o Parquet entende injustificável a imposição de multa às empresas integrantes do consórcio.
36.	Uma vez que os gestores públicos deixaram de responder pelo dano e de receber penalidades mercê de circunstâncias objetivas atinentes ao contexto em que foi realizada a iniciativa, assim reconhecidas pelo TCU, não subsiste motivo para aplicação de multa às contratadas, limitando-se elas a restituir o que perceberam indevidamente, ainda que eventualmente sem culpa ou dolo, conforme esclarecido neste parecer.
37.	Por fim, relativamente aos argumentos do grupo III (aplicação do paradigma) , acompanhamos as conclusões da Serur pela inaplicabilidade do entendimento externado no Acórdão 1733/2014-TCU-Plenário (Rel. Min. José Jorge) - sem, contudo, esposar as razões levantadas pela aludida unidade. 
38.	Nesse quadrante, entendemos inadequada a análise de que a aplicação do fator matemático multiplicativo, no paradigma arguido, não teria impactado o valor contratado por ter sido "assimilado pelas propostas das licitantes". Em nosso sentir, a reduzida diferença entre as propostas havidas naquele certame não autoriza a conclusão em apreço (falta de impacto no contrato) , que levou a Corte de Contas a relevar o superfaturamento identificado.
39.	Em nossa visão, embora o Acórdão 1733/2014-TCU-Plenário revele-se um precedente qualificado (isto é, no qual foram apreciadas circunstâncias bastante similares) , é outra a razão para sua inaplicabilidade. 
40.	Em vista do acervo jurisprudencial do TCU sobre 'superfaturamento' e da noção do Direito como integridade - é dizer, composto por decisões proferidas seriatim, com requisitos de coerência, estabilidade etc. -, o aresto arguido pelas recorrentes há de ser reconhecido como desviante, e não como paradigmático. 
41.	A jurisprudência assente no TCU rechaça quaisquer desvios entre os preços praticados e os valores de referência, sob a justificativa de que a tolerância com diminutos superfaturamentos estimularia o cometimento de fraudes nos limites assim compreendidos - i.e. propinas ou conluios representando 1% ou 2% do valor total seriam "confundidos" com oscilações de mercado. No mais, a fixação de patamar para tal "limite" de erro revelou-se impraticável, reforçando a conclusão pela inadmissibilidade de desvios relativos aos preços de referência.
42.	Assim, a inaplicabilidade do entendimento que orientou o Acórdão 1733/2014-TCU-Plenário advém de sua dissonância com a jurisprudência consolidada no TCU, e não de "absoluta inexistência de qualquer similitude" entre os casos. 
4. Conclusão
43.	Com as vênias de estilo, o Ministério Público de Contas diverge do posicionamento externado pela Secretaria de Recursos (peças 299-301) . Opinamos, outrossim, por que a pretensão recursal seja acolhida em parte, consoante discorrido neste parecer, para que seja: 
	a) recalculado o débito imputado às recorrentes, extirpando o valor associado à duplicidade entre as rubricas "despesas eventuais" e "margem de incerteza", presente no orçamento-base, porém comprovadamente ausente da proposta do consórcio vencedor da licitação; e
	b) tornado insubsistente o item 9.6, por meio do qual foi aplicada multa às recorrentes, em vista das mesmas circunstâncias objetivas reconhecidas pelo Tribunal em prol dos agentes públicos envolvidos."
	É o relatório.

Maria Lúcia de Menezes Neiva (107908/OAB-SP) e outros, representando EIT Empresa Industrial Técnica S/A; Pedro Guilherme Gonçalves de Souza (246785/OAB-SP) e outros, representando CHEC Dredging e CO Ltda., DTA Engenharia Ltda., EIT Empresa Industrial Técnica S/A, Equipav S/A Pavimentação Engenharia e Comercio e Desta Engenharia Ltda.

Procurador Rodrigo Medeiros de Lima.

RECURSO DE RECONSIDERAÇÃO EM TOMADA DE CONTAS ESPECIAL. PORTO DE SANTOS/SP. SUPOSTO SOBREPREÇO E SUPERFATURAMENTO NA LICITAÇÃO E NO PAGAMENTO DOS SERVIÇOS DE DRAGAGEM AO CONSÓRCIO DRAGA BRASIL. INCLUSÃO, EM DUPLICIDADE, DAS RUBRICAS "MARGEM DE INCERTEZA" E "DESPESAS EVENTUAIS", NA PLANILHA ORÇAMENTÁRIA DA LICITAÇÃO. MAJORAÇÃO IRREGULAR DO PREÇO DO METRO CÚBICO DE MATERIAL DRAGADO, ESTIMADO COM BASE NA REDUÇÃO DO PRAZO DE EXECUÇÃO DO CONTRATO. CONTAS IRREGULARES. DÉBITO. MULTA. DETERMINAÇÃO PARA INSTAURAÇÃO DE NOVA TOMADA DE CONTAS ESPECIAL, PARA APURAÇÃO DO DANO NA EXECUÇÃO DO CONTRATO. ACOLHIMENTO PARCIAL DAS ALEGAÇÕES DE DEFESA DOS AGENTES PÚBLICOS. REGULARIDADE COM RESSALVAS. AUSÊNCIA DE PARÂMETROS OBJETIVOS PARA A AVALIAÇÃO DO PREÇO DE MERCADO DOS SERVIÇOS. INEXISTÊNCIA DE TABELA OFICIAL PARADIGMA E DE OUTROS CONTRATOS CONTEMPLANDO SERVIÇOS SIMILARES QUE PUDESSEM SERVIR DE COMPARAÇÃO. NÃO CONFIGURAÇAO DE CULPA CONTRA A LEGALIDADE DAS EMPRESAS CONTRATADAS. INEXISTÊNCIA DE INDÍCIOS DE CONLUIO, DIRECIONAMENTO DA LICITAÇÃO E RESTRIÇÃO À COMPETITIVIDADE. CONHECIMENTO E PROVIMENTO DO RECURSO.

TOMADA DE CONTAS ESPECIAL (TCE)

Secretaria de Recursos (Serur); Secretaria de Fiscalização de Infraestrutura Portuária e Ferroviária (SeinfraPor).

Cuidam os autos de recurso de reconsideração interposto, conjuntamente, pelas empresas Chec Dredging e CO Ltda., DTA Engenharia Ltda., EIT - Empresa Industrial Técnica S/A e Equipav S/A Pavimentação, Engenharia e Comércio (peça 269) , contra o Acórdão 1481/2021-TCU-Plenário.
2.	O presente feito trata, originalmente, de tomada de contas especial instaurada em cumprimento ao subitem 9.1 do Acórdão 302/2013-TCU-Plenário, em razão da evidenciação de superfaturamento no Contrato 18/2009, celebrado entre a extinta Secretaria de Portos da Presidência da República (SEP/PR) e o Consórcio Draga Brasil, formado pelas empresas ora recorrentes, cujo objeto era a execução de obras de dragagem no Porto de Santos/SP.
3.	Na fase preliminar do processo, foi promovida a citação de diversos agentes públicos que elaboraram e/ou aprovaram o orçamento base da licitação que deu ensejo à presente contratação, bem como das sociedades empresárias ora recorrentes, tendo em vista o "[...] superfaturamento nos serviços de dragagem de manutenção realizados no âmbito do Contrato 18/2009 decorrente Concorrência Internacional 04/2008 realizada pela Secretaria de Portos da Presidência da República (SEP/PR) ". 
4.	A origem do suposto débito, conforme a instrução preliminar que subsidiou o chamamento dos responsáveis, foi a existência de falhas metodológicas no orçamento estimativo elaborado no âmbito da SEP/PR, pela inclusão de "[...] 'Margem de incerteza' de 4,5% no BDI e de 5% de 'Despesas Eventuais' na composição de preços unitários e pela majoração do preço do m³ de material dragado pela multiplicação de um fator de 1,1059 ao preço real obtido no orçamento, condições que resultaram na ocorrência de superfaturamento nos serviços de dragagem de aprofundamento previstos no Contrato 18/2009 decorrente dessa licitação, com infração ao disposto nos arts. 6º, inciso IX, alínea "f", e 7º, § 2º, inciso II da Lei 8.666/1993 e ao princípio da economicidade". 
5.	As referidas falhas ensejaram uma superestimativa no valor de referência utilizado na Concorrência Internacional 04/2008 e resultaram na celebração de contrato com sobrepreço, correspondente à diferença entre o valor da proposta apresentada pelas empresas e o orçamento estimativo ajustado, expurgado das inconsistências mencionadas no item anterior.
6.	Diante das respostas apresentadas, o TCU decidiu, por meio do Acórdão 1481/2021-TCU-Plenário, julgar regulares com ressalva as contas dos agentes públicos arrolados e julgar irregulares as contas das empresas ora recorrentes, condenando-as ao pagamento do débito especificado e das multas individuais de R$ 300.000,00, com fulcro no art. 57 da Lei 8.443/1992.
7.	Irresignadas com a referida deliberação, as sociedades empresárias ingressaram com embargos de declaração os quais foram conhecidos e rejeitados, nos termos do Acórdão 1927/2021-TCU-Plenário.
8.	Ainda insatisfeitas, as empresas interpuseram o presente recurso de reconsideração, no qual alegaram, em apertada síntese:
a)	a presente TCE deve se restringir à análise da adequação do preço contratado ao de referência, não podendo contemplar questões pertinentes à execução da avença, tais como os valores efetivamente por elas despendidos, o prazo em que os serviços foram executados, dentre outros;
b)	não foram objeto de análise ou de produção probatória, neste feito, as despesas de execução incorridas e as interferências imprevisíveis que ocorreram no decorrer da execução contratual e ocasionaram grave perda de produtividade, além de impactos à equação econômico-financeira da avença; esses fatores deveriam ser considerados em conjunto e são marcados por grande complexidade técnica, como evidencia o laudo pericial de que trata a peça 270; tais aspectos são prejudiciais a esta TCE e estão sub judice na 2ª Vara Federal da Seção Judiciária do Distrito Federal/DF, no processo 0005248-39.2015.4.01.3400;
c)	é impossível estimar, por meios confiáveis, a existência, o grau e a extensão do suposto dano provocado aos cofres públicos, em face da ausência de parâmetros técnico-jurídicos na fixação do preço de referência e da inconsistência de seu cálculo, porque a contabilização do débito não se fundamentou no valor de mercado dos serviços contratados;
d)	como o orçamento-base é duvidoso, não se pode absolver gestores públicos e condenar as recorrentes, tomando-se como verdade referencial impreciso, definido de maneira discricionária e sem fundamentação técnica suficiente;
e)	a aplicação do fator multiplicador já foi aceita pelo TCU, ao apreciar as obras de dragagem no Porto de Itaguaí/RJ, por meio do Acórdão 1733/2014-TCU-Plenário; o emprego desse fator foi justificado pela realidade fática "que, à época, apontava ser improvável a atração de empresas que tivessem dragas com capacidade superior a 10.000 m³, viabilizando-se economicamente a contratação de draga adicional com capacidade para 2.000 m³";
f)	o fator multiplicador foi utilizado para compensar o aumento de custos com a capacidade superior de dragagem, decorrente da necessidade de redução de prazo; "são irrelevantes o prazo contratado e o prazo efetivo do contrato, não se devendo adentrar em (i) considerações subjetivas sobre a adequação da decisão do gestor quanto ao prazo contratado; (ii) matéria fática relacionada à execução contratual, marcada por incontáveis eventos não considerados no momento da contratação";
g)	a verificação de eventual sobrepreço deve considerar o valor de mercado adequado para a contratação, o que não corresponde ao preço de referência ajustado; nesse sentido, a jurisprudência deste Tribunal apregoa que "a verificação de sobrepreço deve observar a compatibilidade entre o preço contratado e os preços praticados no mercado, e não necessariamente o valor indicado como referência na fase de planejamento da contratação"; 
h)	a duplicidade de rubricas relacionadas ao risco jamais se consumou nesse contrato, pois o orçamento das defendentes cotou em uma única alínea de seu BDI as "Despesas Eventuais", no total de 4% do valor da avença; a diferença entre o preço de referência ajustado e o ofertado é de 1,1%, muito inferior à verificada no Acórdão 1733/2014-TCU-Plenário, que totalizou 11,28% e foi aceito pelo Tribunal; a aludida deliberação também reconheceu a razoabilidade do fator multiplicador, ao considerar despiciendo o exato detalhamento da draga que seria utilizada na contratação de dragagem por resultado; e
i)	é necessário esclarecer a motivação para o não tratamento isonômico e proporcional das empresas em relação aos gestores públicos; mostra-se imperioso conferir às recorrentes os mesmos atenuantes a eles atribuídos: (i) ineditismo da contratação e (ii) falta de referencial metodológico e paradigma oficial de preços.
9.	A Serur analisou a matéria e rechaçou todos os argumentos trazidos pelos recorrentes. Assim, propôs que o recurso de reconsideração fosse conhecido e, no mérito, desprovido.
10.	O MPTCU divergiu parcialmente da unidade técnica, ao pontuar que o erro cometido no orçamento-base (inclusão de "despesas eventuais" de 5%) não foi replicado na proposta que norteou a remuneração da empresa. Dessa forma, concluiu ser necessário recalcular o débito imputado, o qual deveria contemplar apenas a indevida aplicação do "fator multiplicativo", mas não a suposta duplicidade de rubricas no orçamento, pois tal vício comprovadamente não constou da proposta.
11.	Ademais, o Parquet propôs que fosse afastada a multa imposta às empresas contratadas, tendo em vista os mesmos fatores objetivos usados para não imputar sanção aos agentes públicos, a saber, a complexidade na determinação do preço e o ineditismo do objeto, após o transcurso de mais de 20 anos sem a realização de grandes obras de dragagem.
12.	Feito esse necessário resumo, passo a decidir.
13.	Inicialmente, cabe ressaltar que o presente processo possui importante singularidade, pois a análise da economicidade do Contrato 18/2009 se baseou no exame da adequação técnica do orçamento estimativo da Concorrência Internacional 04/2008, de suas premissas e bases metodológicas, não da comparação do seu valor com o obtido a partir de custos extraídos de uma tabela de referência ou de contratações similares, realizadas anteriormente pela administração pública.
14.	Essa metodologia foi adotada porque não havia, à época, um sistema paradigma oficial de preços para serviços de dragagem, a exemplo do Sicro e do Sinapi, bem como porque inexistiam outros contratos que pudessem servir de paradigma, tendo em vista o transcurso de mais de 20 anos sem realização de grandes obras de dragagem, desde a extinção da Empresa de Portos do Brasil S/A (Portobras) e da Companhia Brasileira de Dragagem (CBD) , na década de 1990, fato reconhecido na própria decisão recorrida.
15.	Este é o principal motivo pelo qual não foi seguida a jurisprudência desta Casa, no sentido de que "a simples divergência entre os valores orçados e os valores adjudicados não serve para evidenciar a ocorrência de sobrepreço, sendo necessário, para tanto, que a constatação esteja baseada em informações sobre os preços de mercado vigentes à época da licitação", consubstanciada nos Acórdão 5101/2014-TCU-Primeira Câmara, 1.549/2017-Plenário e 1.494/2020-Plenário, dentre outros.
16.	Diante da ausência de bases comparativas usuais para aferir a economicidade dos serviços contemplados no Contrato 18/2009, tais como as preconizadas no roteiro de auditoria de obras públicas do Tribunal e em sua jurisprudência, optou-se por avaliar a consistência técnica do orçamento estimativo da Concorrência Internacional 04/2008, sob o pressuposto que este seria um razoável critério de partida para se extrair o preço justo de mercado dos serviços de dragagem, considerando as circunstâncias próprias do Porto de Santos.
17.	Entendo que a metodologia usada pela unidade técnica se mostra aceitável, diante das circunstâncias peculiares do objeto e do contexto vivenciado na época da licitação. 
18.	Quanto ao pressuposto adotado pela equipe de fiscalização, rememoro que, diante da desatualização dos equipamentos e tecnologias, além da defasagem de mão de obra especializada, a SEP/PR teve de recorrer ao conhecimento técnico acumulado de antigos servidores da CBD e da Portobras, lotados no Centro de Excelência de Engenharia em Transportes (Centran) e no Instituto Nacional de Pesquisa Hidroviária (INPH) , para elaboração de projetos e orçamentos. 
19.	Além disso, a SEP/PR desenvolveu um roteiro para elaboração dos projetos de dragagem nas licitações do Programa Nacional de Dragagem Portuária e Hidroviária (PND I) , o qual abrangia a realização de estudos sobre ondas, marés, levantamentos batimétricos, ventos e dimensionamento dos canais de navegação, com a elaboração, ao final, do orçamento estimativo. O projeto básico foi feito pelas autoridades portuárias com o apoio do INPH, que também foi o responsável pela elaboração do projeto geométrico.
20.	Isso implica dizer que o orçamento elaborado pelos técnicos que apoiaram a SEP/PR, conforme os parâmetros próprios do local da obra, pode ser considerado um parâmetro razoável do preço de mercado dos serviços de dragagem do Porto de Santos, ressalvadas apenas as eventuais inconsistências encontradas que não tenham sido justificadas, que são as que se discutem nos presentes autos
21.	Com isso, rejeito a razão recursal manejada na letra "g" do item 8 supra.
22.	Não obstante, é preciso certa cautela para o apontamento de eventual superfaturamento. A meu juízo, a peculiaridade aludida no item 13 retro, relativa ao critério usado para avaliação da economicidade do contrato em exame, exige um elevado padrão de prova da inconsistência técnica do orçamento paradigma. Dito de outra forma, é preciso que a análise se desenvolva a partir de bases conservadoras, de sorte que o débito eventualmente apurado seguramente não exceda o real valor devido, a partir de critérios racionais de orçamentação extraídos da boa técnica de engenharia de custos.
23.	Feitas essas considerações, passo a analisar a justificativa do preço paradigma adotado pela Secretaria de Fiscalização de Infraestrutura Portuária e Ferroviária (SeinfraPortoFerrovia) . 
24.	Conforme exposto na instrução que subsidiou o Acórdão 1481/2021-TCU-Plenário, transcrita parcialmente no relatório condutor da decisão, o valor de referência de R$ 9,21/m³ considerou "a taxa de conversão do euro na data da licitação e a incidência de encargos tributários para importação da draga, bem como a exclusão do item "Despesas Eventuais" de 5% e do fator majorador de 1,1059 do preço estimado no projeto básico da licitação (R$ 9,45/m³) ".
25.	Não obstante, ao analisar a planilha Excel que subsidiou o cálculo da unidade técnica, solicitada pelo gabinete junto à unidade técnica, verifiquei que, ao final, o auditor encarregado de instruir o feito usou a mesma base metodológica do preço estimativo elaborado pelo Centran, inclusive a mesma produtividade adotada pelos projetistas, a saber, 1.184.281,17 m³/mês, necessária para dragar a quantidade total de 13.619.233,40 m³, no prazo reduzido de 11,5 meses.
26.	Essa conclusão pode ser extraída pela comparação entre a composição de referência da SeinfraPortoFerrovia e a elaborada pelos projetistas, que serviu de base para a licitação:
			
	Custo Mensal da Draga de Projeto

	Centran
	Unidade Técnica

	1- Custo Mensal de Operação

	1.1 - Mão de obra (salários com encargos) 
	R$ 517.726,01
	R$ 517.726,01

	1.2 Combustível
	R$ 2.581.925,77
	R$ 2.107.022,25

	1.3 - Lubrificantes
	R$ 387.288,87
	R$ 316.053,34

	1.3 - Manutenção
	R$ 1.290.962,89
	R$ 1.053.511,12

	1.5 Viaturas e embarcações de apoio
	R$ 49.800,00
	R$ 49.800,00

	Total
	R$ 4.827.703,53
	R$ 4.044.112,72

	2 - Custo Mensal do Casco
		
	2.1 - Grande Reparos
	R$ 1.062.500,00
	R$ 1.282.727,27

	2.2 - Seguro
	R$ 850.000,00
	R$ 1.026.181,82

	2.3 - Assistência Técnica
	R$ 212.500,00
	R$ 256.545,45

	2.4 - Juros
	R$ 318.750,00
	R$ 384.818,18

	2.5 - Depreciação
	R$ 637.500,00
	R$ 769.636,36

	2.6 - Grandes Equipamentos sem contrato
	R$ 318.750,00
	R$ 384.818,18

	Total
	R$ 3.400.000,00
	R$ 4.104.727,27

	Custo Mensal de Operação e do Casco
	R$ 8.227.703,53
	R$ 8.148.839,99

	3.0 - Despesas Eventuais  5% da soma 1 e 2
	R$ 411.385,18

	3.0 - Impostos
	 
	R$ 270.482,55

	 Sub-total do Custo Mensal
	R$ 8.639.088,71 
	R$ 8.419.322,54

	4.0 - BDI de 29,54% (com taxa de margem de incerteza) 
	R$ 2.552.368,31 
	R$ 2.487.439,67

	Preço total mensal (Custo + BDI) 
	R$ 11.191.457,01 
	R$ 10.906.762,21 

	Produtividade mensal da draga (m³) (calculada pelo Centran) 
	1.184.281,17
	1.184.281,17

	Preço Unitário do serviço de dragagem 
	R$ 9,45
	R$ 9,21

	Preço total mensal (Custo + BDI) /Produtividade mensal da draga (m³) 

27.	Compulsando as colunas das composições, observo que a unidade técnica fez as correções necessárias nos insumos considerados pelo Centran, para calcular o custo mensal da draga, tendo excluído a parcela referente às despesas eventuais de 5% (item 3.0) e mantido a produtividade mensal de 1.184.281,17 m3.
28.	Isso implica dizer que, na prática, o preço paradigma da SeinfraPortoFerrovia, em sua racionalidade matemática, acabou incorporando o fator majorador de 1,1059 do preço estimado no projeto básico da licitação, apesar das críticas suscitadas quanto à falta de racionalidade técnica dessa opção. Essa aparente inconsistência foi confirmada em reunião técnica realizada entre a minha equipe de assessoria e o auditor que instruiu a matéria na unidade técnica.
29.	Dessa forma, a única falha metodológica no orçamento estimativo elaborado no âmbito da SEP/PR, dentre as submetidas ao contraditório dos responsáveis, que, de fato, refletiu-se no cálculo do sobrepreço, foi a inclusão da "margem de incerteza" de 4,5% no BDI e do item "despesas eventuais" de 5% na composição de preços unitários.
30.	Quanto a isso, observo que o custeio dos riscos envolvidos na execução do projeto já estava incluso em outros itens orçamentários, de modo que inexistia justificativa para adoção do artifício, como bem apontou a Serur, ao transcrever excerto do relatório de auditoria que deu origem à presente tomada de contas especial (peça 5 do TC Processo 007.337/2010-8, p. 31-32) . Segue o trecho mencionado:
"Em relação aos riscos de quebra advindos de objetos submersos não previsíveis, cumpre destacar que no cálculo do custo de afretamento da draga já é computado um percentual de 10% do custo de aquisição do equipamento novo para "Grandes reparos ". No cálculo do custo de operação da draga também já é computado um percentual mensal de 50% do custo total de combustível utilizado por mês pela draga, sendo de R$ 1.290.962,89 por mês para a dragagem do Porto de Santos, somente para manutenção da draga.
[...] Foram constatados sobrepreços advindos de dois problemas no orçamento base que subsidiou a licitação: (i) primeiro foi devido à duplicidade de um item considerado na composição de custo, chamado de "Despesas eventuais ", sendo que já é incluso no BDI 4,5% de "Margem de risco"; (ii) o segundo foi decorrente de erro na utilização de um artificio matemático fictício, que não corresponde à realidade física, onerando o preço do material dragado em 10%, por considerar no cálculo a utilização de uma draga paradigma com uma produtividade tal que lhe proporcionaria uma capacidade dei executar a obra em um prazo total de 12,72 meses e, em contraponto à este prazo calculado, atribuir um prazo definido de execução da obra em 11,5 meses. 
Em relação à duplicidade de itens constantes na planilha orçamentária de composição de custos elaborada pela SEP/PR, consta a inclusão do item "Despesas Eventuais" de 5% sobre a soma do custo mensal de operação da draga com o custo mensal do casco. Incide -se sobre isso o percentual de 29,54% relativo ao BDI, transformando os 5% iniciais em 6,48% sobre o preço de operação da draga (custo de operação incidido o BDI) e sobre o preço de afretamento da draga (custo do casco incidido BDI) .
No entanto, na própria composição do BDI apresentado pela SEP/PR existe o item "Taxa de Margem de Incerteza ", correspondente a 4,5%. Verifica-se aí a duplicidade de custos no orçamento, já que a margem de incerteza é justamente para a cobertura de algo eventual, imprevisível, ou seja, ambos os elementos tratam do mesmo propósito.
Ademais, se verifica que no próprio cálculo do custo de afretamento mensal da draga já é incluído um valor correspondente ao seguro anual dos equipamentos, minimizando sobremaneira os riscos de prejuízos advindos de uma eventual perda total da draga. Restam, portanto, os riscos associados intrinsecamente à operação, os quais seriam completamente cobertos pelo percentual de 4,5% (Taxa de margem de incerteza) incluso no BDI." (grifos acrescidos) 
31.	Sendo assim, não há, de fato, justificativa razoável para a previsão de uma taxa de risco total de 9,26% - considerando a expressão monetária das despesas eventuais (R$ 411.385,18) e da margem de incerteza do BDI (R$ 388.758,99) -, a incidir sobre o custo direto da obra, por mais que a execução de serviços de dragagem tenha suas especificidades e a realidade fática da época envolvesse certa inexperiência da SEP/PR na consecução de objetos similares, em períodos mais recentes, como já afirmado. 
32.	Desse modo, compreendo que o cálculo do superfaturamento realizado pela unidade técnica, ao excluir as despesas eventuais de 5%, como rubrica do custo direto, é um valor conservador do preço de mercado dos serviços de dragagem que seriam realizados no Porto de Santos. Assim, ele constitui um paradigma razoável para aferição da economicidade do preço ofertado pelas empresas Chec Dredging e CO Ltda., DTA Engenharia Ltda., EIT - Empresa Industrial Técnica S/A e Equipav S/A Pavimentação, Engenharia e Comércio.
33.	A propósito do assunto, o fato de o consórcio contratado não ter incluído expressamente em sua proposta o item "despesas eventuais" como custo direto dos serviços, não constitui circunstância relevante para a conclusão se houve ou não superfaturamento, pois o que importa, na avaliação da economicidade de determinado preço unitário de serviço, é a comparação de seu valor global, não de suas rubricas integrantes. 
34.	Isso porque a jurisprudência do TCU há bastante tempo se consolidou no sentido de que não se deve apontar sobrepreço a partir da análise isolada de componentes do preço unitário de determinado serviço, pois uma rubrica pode compensar outra, sendo relevante apenas cotejar o preço final do item, correspondente à soma de seus custos unitários e da parcela de BDI.
35.	A título de exemplo, invoco os seguintes precedentes extraídos do repositório da jurisprudência selecionada do Tribunal:
'A análise isolada de apenas um dos componentes do preço, custo direto ou BDI, não é suficiente para caracterizar o sobrepreço ou o superfaturamento, pois um BDI elevado pode ser compensado por um custo direto subestimado, de modo que o preço do serviço contratado esteja compatível com os parâmetros de mercado."
	(Acórdão 648/2016-TCU-Plenário. Relator: Ministro Benjamin Zymler) 
"A análise isolada de apenas um dos componentes do preço, custo direto ou BDI, não é suficiente para caracterizar sobrepreço ou superfaturamento, pois BDI elevado pode ser compensado por custo direto subestimado, de modo que o preço do serviço contratado esteja compatível com os parâmetros de mercado. A análise deve ser feita por meio da comparação do preço contratado com o preço de referência, sendo este último composto pelo custo de referência e pelo percentual de BDI de referência."
	(Acórdão 1511/2018-TCU-Plenário. Relator: Ministro Vital do Rêgo) 
36.	Dessa forma, cabe rejeitar a razão recursal suscitada na letra "h" do item 8 supra, bem como a proposta do MPTCU de recalcular o débito, pois esta medida levaria a uma análise de economicidade incompatível com a metodologia aceita pela jurisprudência do TCU.
37.	Sendo assim, considerando que o preço ofertado pelos recorrentes, R$ 9,32, superou o preço de referência encontrado pela unidade técnica a partir de bases razoáveis, R$ 9,21, entendo configurada a existência de superfaturamento no Contrato 18/2009.
38.	Diante das ponderações expostas nos itens 28 a 30 supra, demonstrando a adoção da mesma base metodológica dos projetistas, incluindo a produtividade decorrente do fator majorador, e a inconsistência técnica da previsão de "despesas eventuais" no custo direto do preço de referência da SEP/PR, compreendo que a quantia apurada nos presentes autos é um valor adequado do dano causado ao Erário, sendo cabível a rejeição dos argumentos trazidos nas letras "c", "e" e "f" do item 8 retro.
39.	Sobre a assertiva de que a presente TCE deve se restringir à análise da adequação do preço contratado ao de referência, não podendo contemplar questões pertinentes à execução da avença (letra "a" do item 8) , a alegação é contraditória com outro argumento das empresas, de que não foram objeto de análise as despesas de execução incorridas e as interferências imprevisíveis que ocorreram no decorrer da execução contratual (letra "b" do mesmo item) .
40.	Quanto a estas, ainda que tais circunstâncias tenham ocasionado a perda de produtividade e impactado a equação econômico-financeira da avença, o que se afirma apenas por hipótese, a verificação desses aspectos ultrapassa o objeto deste processo e não afeta a conclusão obtida após o regular desenvolvimento deste, no sentido de que houve sobrepreço, na origem, por ocasião da assinatura do Contrato 18/2009.
41.	Eventual existência de desequilíbrio econômico-financeiro em favor do contratado, identificado durante a execução do ajuste, deve, de fato, ser objeto de prova e ser buscado na esfera competente, in casu, o Poder Judiciário, de sorte que a conclusão deste não afeta o deslinde deste feito, seja pela diversidade dos objetos, seja pelo princípio da independência das instâncias.
42.	Logo, deve ser rechaçado o argumento das recorrentes de que tais questões são prejudiciais à presente tomada de contas especial, sendo adequada a rejeição das razões trazidas nas letras "a" e "b" do item 8 supra.
43.	Quanto ao argumento de que o orçamento-base é duvidoso e, por essa razão, não se poderia absolver gestores públicos e condenar as recorrentes, tomando-se como verdade referencial impreciso, definido de maneira discricionária e sem fundamentação técnica suficiente, trago as seguintes considerações.
44.	Inicialmente, é preciso pontuar que orçamento estimativo da licitação não pode ser qualificado como duvidoso, uma vez que, afora as inconsistências levantadas pela unidade técnica, algumas delas beneficiando o contratado, as suas premissas e bases metodológicas foram, regra geral, reputadas como tecnicamente adequadas pela unidade técnica, o que motivou, inclusive, a sua aceitação como ponto de partida para a verificação do preço justo de mercado da obra.
45.	Não se pode olvidar, ainda, que a estimativa do preço do certame foi realizada por equipe do Centran e do INPH, a qual continha antigos servidores da CBD e da Portobras, tendo se baseado, ainda, em estudos sobre ondas, marés, levantamentos batimétricos, ventos e dimensionamento dos canais de navegação do Porto de Santos.
46.	Sobre o afastamento da responsabilidade dos agentes públicos da SEP/PR, registro que a matéria não foi devolvida à discussão nessa etapa recursal, não cabendo a este Relator avaliar a justeza ou não do Acórdão 1481/2021-TCU-Plenário quanto a esse ponto.
47.	Não obstante, registro que não é obrigatório dar aos responsáveis, agentes públicos e pessoas privadas contratadas, o mesmo tratamento jurídico em face de danos causados aos cofres públicos, até porque não há, no âmbito do processo do TCU, a necessidade de se constituir litisconsórcio passivo unitário.
48.	Sendo assim, é preciso analisar a responsabilização das empresas, à luz das circunstâncias objetivas e subjetivas que lhe são próprias, independentemente do desfecho do processo em relação aos demais responsáveis.
49.	No caso, observo que as empresas ofertaram preço abaixo do orçamento de referência, mas acima do valor justo de mercado, apurado posteriormente pelo TCU, a partir da eliminação de parte das inconsistências verificadas no orçamento estimativo elaborado no âmbito da SEP/PR. Assim, é preciso apurar a culpabilidade das recorrentes, diante do aludido contexto fático.  
50.	Quanto a isso, divirjo da assertiva do MPTCU de que "a percepção de valores indevidamente desembolsados pelo erário, ainda que ausente a culpa ou dolo do beneficiário, enseja o dever de restituição da quantia recebida injustamente". Isso porque a responsabilidade dos particulares perante o TCU também é de natureza subjetiva, sendo impositivo avaliar, nesses casos, a ocorrência da chamada culpa contra a legalidade.
51.	Essa posição já foi avalizada por este Tribunal, tendo sido externada no voto condutor do Acórdão 1254/2020-TCU-Plenário:
"41. Apesar de o agente privado contratado pela Administração não ter a incumbência direta de gerir os recursos públicos, ele participa do ato jurídico de formação da vontade contratual, especificamente com relação à definição do preço final do ajuste. Nessa perspectiva, é legítima a inclusão da [...] como responsável solidária neste processo, na medida em que concorreu para a prática do dano apurado, ao deixar de ofertar preços compatíveis com os de mercado.
[...]
43. Dessa forma, o particular responde plenamente por essa manifestação voluntária tendente ao aperfeiçoamento do vínculo contratual, podendo a sua proposta ser desclassificada por sobrepreço ou por inexequibilidade. Mais ainda, firmada a avença, a vontade do contratado se integra à da Administração, motivo pelo qual ele também responde por eventual superfaturamento.
[...]
52. Nesse ponto, registro que a responsabilidade do terceiro, nos termos do §2º do art. 16 da Lei 8.443/1992, decorre da chamada culpa contra a legalidade. Considerando que o art. 43, inciso IV, da Lei 8.666/1993 se destina não apenas à Administração, mas também aos particulares que atuam em colaboração com o Estado, quando das contratações públicas, compreendo que o agente privado incorre em culpa presumida ao deixar de seguir a regra posta e ofertar preços acima dos parâmetros de mercado."  (grifos acrescidos) 
52.	Considerando que a culpa corresponde a um comportamento contrário a um dever de cuidado objetivo, é preciso perquirir qual a conduta exigida das empresas, no contexto em análise. Considerando que os serviços de dragagem não constavam de nenhuma tabela oficial de referência, nem havia outros contratos públicos que pudessem servir como paradigma, em face do transcurso de mais de 20 anos sem a realização de obras do tipo, circunstância reconhecida pela decisão recorrida, as únicas balizas às quais estavam sujeitos os licitantes era o próprio orçamento do certame e à boa técnica de orçamentação.
53.	No caso, não havia como os licitantes recorrerem a uma fonte segura para identificar eventual erro no orçamento estimativo da SEP/PR, de sorte a permitir o ajuste de seus preços ou a decisão pela não participação no certame, por eventual incapacidade operacional de praticar os preços máximos aceitos pelos paradigmas estabelecidos pela ordem normativa. 
54.	Dito de outra forma, não tinha como os interessados compararem as suas estruturas próprias de custos com uma tabela oficial de referência ou com outros contratos públicos de dragagem, circunstância que poderia motivar a decisão pessoal de não participarem da licitação, caso identificasse o risco de serem posteriormente condenados por sobrepreço pelos órgão de controle. 
55.	A propósito, ressalto que os serviços de dragagem foram incluídos na terceira versão do Sistema de Custos Referenciais de Obras (SICRO) , lançada em 2017, de modo que a situação verificada nos presentes autos não será admitida nos casos futuros, de eventual sobrepreço relativamente às novas bases de referência. Ademais, observo que não há outros casos em andamento nesta Corte de Contas, ainda pendentes de julgamento, envolvendo a execução de serviços de dragagem, no mesmo contexto do verificado neste processo. Isso implica o caráter isolado e peculiar do critério de responsabilização adotado nesta oportunidade. 
56.	Quanto à boa técnica de orçamentação, não houve propriamente a inclusão do item "despesas eventuais" na composição da proposta vencedora, o que implica dizer que o sobrepreço, ao final, decorreu da sobrevalorização dos outros custos diretos, os quais, conforme visto, não constavam de nenhum sistema de referência à época.
57.	Por fim, cabe acentuar a baixa materialidade do sobrepreço encontrado, o qual alcançou 0,836% do valor original do contrato. Embora não haja margem de tolerância para a configuração de débito, conforme a jurisprudência do TCU, não se pode olvidar que a avaliação da economicidade do ajuste se baseou em critério não usual, que foi a realização de ajustes no orçamento estimativo da entidade contratante. Em minha opinião, tal fato também afeta o juízo de culpabilidade do consórcio contratado, cujo proposta não destoou significativamente do parâmetro justo de mercado encontrado pelo TCU, à época desconhecido dos interessados.
58.	Diante desse contexto, compreendo os recorrentes não agiram com culpa contra a legalidade, ao ofertarem proposta de preços com valor acima do apurado pelo Tribunal, após ajustes no orçamento estimativo do certame, sendo cabível a exclusão de sua responsabilidade financeira, devido à ausência dos pressupostos subjetivos exigidos para tanto.
59.	Como argumentos adicionais, a fim de escrutinar o entorno do objeto do presente processo, observo que não há indícios de direcionamento nem de restrição à competividade no procedimento em exame, o que é evidenciado pelo fato de a SEP/PR ter aberto uma licitação internacional e o certame ter contado com a participação de quatro propostas, todas acima do valor apresentado pelas recorrentes. Da mesma forma, não há notícia de conluio entre as concorrentes, tampouco a juntada de elementos dando conta da ocorrência de ilícitos na execução na Concorrência Internacional 04/2008, no contexto das investigações ocorridas no âmbito da Operação Lava Jato.
60.	Dessa forma, entendo que o recurso de reconsideração das empresas Chec Dredging e CO Ltda., DTA Engenharia Ltda., EIT - Empresa Industrial Técnica S/A e Equipav S/A Pavimentação, Engenharia e Comércio (peça 269) deve ser provido, para o fim de tornar insubsistentes o débito e a multa que lhe foram impostos.
61.	Diante de todo o exposto, VOTO por que seja adotada a deliberação que ora submeto a este Colegiado.
TCU, Sala das Sessões, em 25 de janeiro de 2023.
BENJAMIN ZYMLER 
Relator